ACORDAO-COMPLETO-2496573

ACÓRDÃO 17723/2021 ATA 36/2021 - PRIMEIRA CÂMARA

VISTOS, relatados e discutidos estes autos de representação formulada pelo Sr. José da Costa Alves, prefeito em exercício do município de Monte Alegre/PA à época da autuação do presente processo, a respeito de supostas irregularidades ocorridas na aplicação dos recursos federais repassados pela União àquela municipalidade para aplicação no âmbito do Sistema Único de Saúde (SUS) e nas áreas da educação e de infraestrutura de transportes, agora em fase de análise de cumprimento do Acórdão 4990/2017-TCU-Primeira Câmara; 
ACORDAM os ministros do Tribunal de Contas da União, reunidos em sessão da 1ª Câmara, diante das razões expostas pelo relator, em:
9.1. excluir da relação processual a Sra. Sinésia Batista Ribeiro (CPF XXX.441.922-XX) e o Sr. Raimundo Sérgio de Souza Monteiro (CPF XXX.611.672-XX) ;
9.2. aplicar à Sra. Antônia Eliene de Oliveira Santos (CPF XXX.885.762-XX) e ao Sr. Everton Silva de Araújo (CPF XXX.038.252-XX) , individualmente, a multa de R$ 13.500,00 e R$ 3.500,00, respectivamente, com base no art. 58, inciso II, da Lei 8.443/1992, com a fixação do prazo de quinze dias, contados da notificação, para que comprovem, perante o Tribunal (art. 214, inciso III, "a", do RITCU) , o recolhimento das dívidas ao Tesouro Nacional, atualizadas monetariamente desde a data do acórdão até a data dos efetivos recolhimentos, se forem pagas após o vencimento, na forma da legislação em vigor;
9.3. autorizar, caso solicitado, o pagamento da dívida em até 36 (trinta e seis) parcelas mensais e consecutivas, nos termos do art. 26 da Lei 8.443/1992, c/c art. 217 do Regimento Interno deste Tribunal, fixando-se o vencimento da primeira parcela em 15 (quinze) dias, a contar do recebimento da notificação, e o das demais mensalmente, devendo incidir sobre cada parcela, atualizada monetariamente, os correspondentes encargo legais, na forma prevista na legislação em vigor; e informar aos responsáveis que a falta de comprovação do recolhimento de qualquer parcela importará o vencimento antecipado do saldo devedor, nos termos do § 2º do art. 217 do Regimento Interno deste Tribunal; 
9.4. autorizar, desde logo, a cobrança judicial das dívidas, nos termos do art. 28, inciso II, da Lei 8.443/1992, na hipótese de não atendimento das notificações;
9.5. acolher parcialmente as razões de justificativa apresentadas por Jardel Vasconcelos Carmo (CPF 033.916.11-15) , sem aplicação de multa;
9.6. considerar cumpridas as determinações dos itens 9.4, 9.5 e 9.6 do Acórdão 4990/2017-TCU-Primeira Câmara; 
9.7. encaminhar cópia deste acórdão ao representante, ao Ministério da Saúde, ao Fundo Nacional de Saúde (FNS) , ao Fundo Nacional de Desenvolvimento da Educação (FNDE) , ao Departamento Nacional de Infraestrutura de Transportes (Dnit) , ao Município de Monte Alegre/PA e aos responsáveis; 
9.8. arquivar os presentes autos, com fundamento no art. 169, inciso III, do Regimento Interno do Tribunal de Contas da União.

Representação sobre supostas irregularidades ocorridas na aplicação dos recursos federais repassados pela União ao Município de Monte Alegre/PA para aplicação nas áreas de educação e infraestrutura de transportes, assim como no Sistema Único de Saúde (SUS), no exercício de 2013.

Primeira Câmara

Município de Monte Alegre/PA.

3. Interessados/Responsáveis:
3.1. Interessado: Município de Monte Alegre/PA (04.838.496/0001-28).
3.2. Responsáveis: Antônia Eliene de Oliveira Santos (XXX.885.762-XX); Everton Silva de Araújo (XXX.038.252-XX); Jardel Vasconcelos Carmo (XXX.916.122-XX); Raimundo Sérgio de Souza Monteiro (XXX.611.672-XX); Sinésia Batista Ribeiro (XXX.441.922-XX).

13.1. Ministros presentes: Benjamin Zymler (na Presidência), Vital do Rêgo (Relator) e Jorge Oliveira.

VITAL DO RÊGO

Adoto como relatório, com os ajustes de forma pertinentes, a instrução de mérito elaborada pela Secretaria de Controle Externo da Saúde (peça 101) , que contou com a anuência do corpo dirigente da unidade técnica (peça 102) .
INTRODUÇÃO
Trata-se de representação formulada pelo Sr. José da Costa Alves, à época Prefeito em exercício do município de Monte Alegre/PA, a respeito de supostas irregularidades ocorridas na aplicação dos recursos federais repassados pela União àquela municipalidade para aplicação nas áreas da saúde, educação e de infraestrutura de transportes.
HISTÓRICO
A representação operava incialmente em desfavor do Sr. Raimundo Sérgio de Souza Monteiro, ex-Prefeito do município de Monte Alegre/PA, que se encontrava, à época, afastado cautelarmente do cargo, por ato da Câmara Municipal (peça 2, p. 25-27) .
Na instrução preliminar (peças 10-12) , a então Secretaria de Controle Externo do Pará (Secex-PA) concluiu por conhecer da representação. No entanto, propôs-se dispensar o prosseguimento do feito, vez que, após exame sumário, considerou-se que os fatos noticiados eram de baixo risco, materialidade e relevância.
Todavia, em Despacho datado de 17/3/2015 (peça 13) , o Ministro Relator Vital do Rêgo, dissentindo da conclusão acima, restituiu os autos para análise de mérito da representação, com os seguintes fundamentos:
Quanto ao mérito sumário realizado pela Unidade Técnica, discordo de suas conclusões. As irregularidades apontadas na representação podem superar R$ 2 milhões, o que, em termos de materialidade, justifica análise pormenorizada por parte do TCU. Os indícios de desvio de finalidade e a possibilidade de dano ao erário, por si só, atestam a presença do componente de risco, ainda que os fatos estejam em curso de investigação em outros órgãos de controle. A relevância também é evidente, por se tratar de recursos de programas sociais destinados às camadas mais carentes da população. 
Diante disso, em nova instrução (peças 22-24) , a Unidade Técnica se manifestou pela necessidade de inspeção no município de Monte Alegre/PA, tendo por objetivo verificar a regularidade na aplicação dos recursos federais repassados pelo Fundo Nacional de Saúde (FNS) ao Fundo Municipal de Saúde (FMS) daquela municipalidade (relativos ao Bloco de Investimento e Assistência Farmacêutica Básica) no exercício financeiro de 2013, bem como o favorecimento da empresa da empresa F. Guimarães Carvalho EPP, mediante Pregões Presenciais 031/2013 e 018/2014, destinados à aquisição e gêneros alimentícios para atender o Hospital Municipal e a Maternidade Elmaza Sadeck.
Após a referida inspeção, com base nos resultados consubstanciados no Relatório de Fiscalização 2/2017 (peça 46) e nas instruções das peças 10 e 22, pelo Acórdão 4990/2017-TCU-Primeira Câmara (da relatoria do Ministro Vital do Rêgo) se decidiu:
9.1. conhecer da representação, com fundamento nos arts. 235 e 237, inciso IV, do Regimento Interno do TCU, para, no mérito, considerá-la parcialmente procedente;
9.2. fixar o prazo de sessenta dias, com fundamento no art. 27, inciso I, da Lei Complementar 141/2012, a contar da notificação, para que o Município de Monte Alegre/PA efetue e comprove, perante este Tribunal, o recolhimento das quantias a seguir especificadas aos cofres do Fundo Municipal de Saúde de Monte Alegre/PA, atualizadas monetariamente a partir das datas indicadas até a data do efetivo recolhimento, na forma prevista na legislação em vigor:
	Valor Original (R$) 
	Data

	350.000,00
	30/4/2013

	8.000,00
	31/5/2013

	661.000,00
	1º/10/2013

	198.000,00
	1º/10/2013

	12.000,00
	27/1/2014

9.3. realizar, com fundamento no art. 250, inciso IV, do RI/TCU, a audiência dos responsáveis a seguir indicados, para que, no prazo de quinze dias, apresentem razões de justificativa pelos seguintes indícios de irregularidade:
9.3.1. Raimundo Sérgio de Souza Monteiro, ex-prefeito de Monte Alegre/PA (XXX.611.672-XX) :
9.3.1.1. Utilizar recursos do Bloco de Investimento e da Assistência Farmacêutica Básica para pagamentos de serviços destinados a áreas diversas das ações e serviços de saúde relacionados ao respectivo bloco em desconformidade com as Portaria GM/MS 698/2006 e 204/2007;
9.3.1.2. execução física de obras sem a designação de fiscal de obras decorrentes do Contrato 620/2013, cujo objeto era a construção da Academia de Saúde, em desacordo com o art. 67 da Lei 8.666/1993;
9.3.2. Antônia Eliene de Oliveira Santos, ex-Secretária Municipal de Saúde (XXX.885.762-XX) :
9.3.2.1. Utilizar recursos do Bloco de Investimento e da Assistência Farmacêutica Básica para pagamentos de serviços destinados a áreas diversas das ações e serviços de saúde relacionados ao respectivo bloco em desconformidade com as Portaria GM/MS 698/2006 e 204/2007;
9.3.2.2. homologar o Pregão Presencial 31/2013, inobstante seu processamento sem orçamento estimativo;
9.3.2.3. execução física de obras do Contrato 620/2013, cujo objeto era a construção da Academia de Saúde, sem a designação de fiscal de obras/contrato, em desacordo com o art. 67 da Lei 8.666/1993;
9.3.3. Everton Silva de Araújo, ex-pregoeiro da Prefeitura de Monte Alegre/PA:
9.3.3.1. habilitar empresa, no Pregão Presencial 31/2013, que não cumpriu a exigência constante do item 12.4, itens "a" e "d", do ato convocatório, além do processamento da licitação sem orçamento estimativo, que balizasse as propostas de preços apresentadas;
9.3.4. Jardel Vasconcelos Carmo, ex-prefeito de Monte Alegre/PA (XXX.916.122-XX) :
9.3.4.1. execução física de obras do Contrato 312/2012, cujo objeto era a construção da Unidade de Pronto Atendimento 24 Horas - Porte I, sem a designação de fiscal de obras/contrato, em desacordo com o art. 67 da Lei 8.666/1993;
9.3.5. Sinésia Batista Ribeiro, ex-Secretária Municipal de Saúde (XXX.441.922-XX) :
9.3.5.1. execução física de obras decorrentes do Contrato 312/2012, cujo objeto era a construção da Unidade de Pronto Atendimento 24 Horas - Porte I, sem a designação de fiscal de obras/contrato, em desacordo com o art. 67 da Lei 8.666/1993;
9.4. determinar ao Fundo Nacional de Desenvolvimento da Educação (FNDE) que, no prazo de 20 (vinte) dias, a contar do recebimento da notificação, informe a este Tribunal a situação atual dos Convênios 701778/2010 (Siafi 663767) e 701780/2010 (Siafi 663126) e do Termo de compromisso PAC 03422/2012, bem assim as providências adotadas com vistas ao ressarcimento de eventual dano apurado neste processo;
9.5. determinar ao Departamento Nacional de Infraestrutura de Transportes (Dnit) que, no prazo de 20 (vinte) dias, a contar do recebimento da notificação, informe a este Tribunal a situação atual do Convênio 282/2005 (Siafi 561845) , bem assim as providências adotadas com vistas ao ressarcimento de eventual dano apurado neste processo;
9.6. determinar ao Fundo Nacional de Saúde que adote providências com vistas a apurar as irregularidades relacionadas ao abandono das obras referentes aos Contratos 312/2012 e 620/2013, custeados com recursos federais, inclusive com a instauração de competente tomada de contas especial, se for o caso, informando ao TCU, no prazo de 90 (noventa) dias, o resultado dessa apuração;
9.7. cientificar o Conselho de Alimentação Escolar de Monte Alegre/PA e o FNDE acerca dos seguintes indícios de irregularidades:
9.7.1. transferência indevida de recursos repassados ao município de Monte Alegre/PA, por meio de convênios e de termo de compromisso, das respectivas contas correntes, para outras contas de titularidade daquela municipalidade, sem quaisquer evidências de que tenham sido utilizados nas suas finalidades, em prejuízo das obras, conforme valores identificados, com infringência ao disposto no art. 14 da Resolução FNDE 69/2011 e no art. 20 da Instrução Normativa STN 1/1997:
	Instrumento de repasse
	Objeto
	Valor transferido (R$) 

	Convênio Siconv 701778/2010
	Construção da creche Planalto (Proinfância) 
	136.679,56

	Convênio Siconv 701780/2010
	Construção da Escola da CANP (PAR) 
	331.024,09

	Termo de compromisso PAC 03422/2012
	Cobertura da quadra da escola Afrânio Lins
	102.213,82

9.7.2. suposto favorecimento de empresas em licitações e contratações diretas, ocorridos em 2013 e 2014, para fornecimento de material esportivo e outros, no âmbito do Programa Dinheiro Direto na Escola, e de merenda escolar para os estabelecimentos municipais de ensino, com recursos do Programa Nacional de Alimentação Escolar, com inobservância aos princípios da isonomia, da impessoalidade e da obtenção da proposta mais vantajosa, dispostos no art. 3º da Lei 8.666, de 21/6/1993;
9.8. encaminhar cópia deste acórdão, bem como do relatório e do voto que o fundamentam, ao representante e à Procuradoria da República no Estado do Pará.
A prefeitura de Monte Alegre/PA foi devidamente notificada, em 21/7/2017, para recolher aos cofres do seu fundo municipal de saúde os débitos elencados no item 9.2 do acórdão supra (peças 56 e 67) . Todavia, a municipalidade não se manifestou nos autos. 
As audiências determinadas no aludido decisum foram realizadas por meio dos ofícios às peças 57 a 61.
8.1.	O Sr. Jardel Vasconcelos Carmo, ex-Prefeito de Monte Alegre/PA, o Sr. Everton Silva de Araújo, ex-Pregoeiro, e a Sra. Antônia Eliene Oliveira Santos, ex-Secretária Municipal de Saúde, apresentaram suas razões de justificativa, respectivamente, pelos expedientes presentes nas peças 89, 91 e 93.
8.2.	Apesar de terem sido entregues os ofícios das audiências do Sr. Raimundo Sérgio de Souza Monteiro, ex-Prefeito de Monte Alegre/PA, e da Sra. Sinésia Batista Ribeiro, ex-Secretária Municipal de Saúde (peças 68 e 69) , encaminhados aos seus endereços constantes da base da Receita Federal, eles se mantiveram silentes nos autos. Em vista disso, esses responsáveis devem ser considerados revéis, para todos os efeitos legais, nos termos do art. 12, § 3º, da Lei 8.443/1992.
Notificados das determinações encaminhadas pelos itens 9.4, 9.5 e 9.6 do Acórdão 4990/2017-TCU-Primeira Câmara, o FNDE, o Dnit e o FNS se manifestaram por intermédio dos documentos que constituem as peças 78, 79, 81, 85, 90 e 94.
EXAME TÉCNICO
I. DO EXAME DAS AUDIÊNCIAS
Da audiência do Sr. Jardel Vasconcelos Carmo, ex-Prefeito de Monte Alegre/PA
Objeto da audiência (Ofício 1344/2017-TCU/Secex-PA (peça 60) 
execução física de obras do Contrato 312/2012, cujo objeto era a construção da Unidade de Pronto Atendimento 24 Horas - Porte I, sem a designação de fiscal de obras/contrato, em desacordo com o art. 67 da Lei 8.666/1993.
Das razões de justificativa (peça 89) 
Representado por seu advogado devidamente constituído aos autos (peça 88) , o Sr. Jardel Vasconcelos Carmo, inicialmente, informou que a obra objeto da audiência foi autorizada em 20/8/2012, quatro meses antes do encerramento do seu mandato. E, que a fiscalização e acompanhamento formal do contrato ficou a cargo da equipe de obras.
Ressaltou que o contrato em questão tinha vigência de 365 dias, sendo que menos de 1/3 dos serviços estava previsto para ocorrer durante seu mandato. Acrescentou que, nesse período, não foi detectada qualquer irregularidade no cumprimento/execução da obra.
Argumentou que este Tribunal, quando constatada a ausência de designação de servidor para acompanhar/fiscalizar obras/contratos, tem firmado entendimento no sentido de [apenas] recomendar que a Administração o faça, conforme restaria consignado na Decisão 113/1995-TCU-1ª Câmara, da lavra do ex-Ministro Lincoln Magalhães Rocha. 
Aduziu ainda que o gestor público que o sucedeu não deu continuidade ao mencionado contrato e, por isso, caso se detecte algum prejuízo vinculado à contratação em foco, esse decorreu dos seus sucessores.
Análise 
Independentemente do tempo em que o Sr. Jardel Vasconcelos Carmo geriu a execução do Contrato 312/2012, o fato de não ter sido designado fiscal para acompanhar a referida contratação caracteriza descumprimento do art. 67 da Lei 8.666/1996.
Salienta-se que a ausência dessa fiscalização tem potencial alto de acarretar dano ao erário, seja pelo pagamento por serviços não prestados, seja pelo não acompanhamento da qualidade dos serviços executados e/ou do material aplicado. 
Nada obstante, vez que, nos presentes autos, não restou evidenciado dano erário ou prejuízo à execução da obra especificamente no período de gestão desse ex-Prefeito, sugere-se acatar parcialmente suas razões de justificativa, deixando-se de sugerir a aplicação de multa, tendo em vista que essa ocorrência pode ser considerada de menor gravidade. 
Da audiência do Sr. Everton Silva de Araújo, ex-Pregoeiro de Monte Alegre/PA
Objeto da audiência (Ofício 1343/2017-TCU/Secex-PA, peça 59) 
Habilitar empresa, no Pregão Presencial 31/2013, que não cumpriu a exigência constante do item 12.4, itens "a" e "d", do ato convocatório, além do processamento da licitação sem orçamento estimativo, que balizasse as propostas de preços apresentadas.
Das razões de justificativa (peça 91) 
O Sr. Everton Silva de Araújo, ex-Pregoeiro de Monte Alegre/PA, preliminarmente, destacou que, no período em que ocupou esse cargo de confiança, não praticou nenhum ato contrário à Administração Pública nem atos de improbidade.
Aduziu que o "referido processo encontra-se já prestado contas e as informações inseridas e prestadas ao Conselho da Merenda Escolar, bem como a mesma foi aprovada pelo conselho do FUNDEB e Conselho da alimentação escolar", conforme documentação anexa (peça 91, p. 8-10) . 
Fazendo menção ao Pregão 30/2013, informou que o certame seguiu seu curso normal, porém houve desistência da empresa que iria participar dos itens 9, 10 e 11; e que, por isso, foram apregoados apenas aos doze dias do mês de setembro de 2013.
Argumentou que, acerca do credenciamento, a empresa F. Guimarães Carvalho não teria apresentado o documento de declaração de qualidade e responsabilidade do serviço ofertado, bem como a proposta de preço não teria cumprido formalidade do edital. 
Em relação ao item 12.4 (alínea "a") do instrumento convocatório, informou que todas as empresas passaram por verificação in loco da situação financeira, visto que isso era uma atribuição da equipe de licitação, caso existisse dúvida sobre a lisura das informações prestadas pelos licitantes.
Acerca do registro das empresas, salientou que achou irrelevante inabilitar a proposta da empresa F. Guimarães Carvalho, uma vez que o certame ainda continuaria em outra data, não sendo, ao seu ver, motivo para frustrar a licitação.
Acrescentou que, na abertura da continuação da ata do aludido pregão, estavam presentes duas empresas licitantes e membros do Conselho de Alimentação Escolar (CAE) . E, reforçou que a empresa F. Guimarães Carvalho-EPP se sagrou vencedora da licitação em processo transparente e acompanhado pelo controle social.
Argumentou ainda que a empresa que desistiu de participar do certame era a única que possuía o Serviço de Inspeção Federal (SIF) para o fornecimento da carne bovina e que, devido a isso, as propostas restantes e a forma de entrega do produto foram aceitas para que o processo não restasse prejudicado. 
Análise
Consoante mencionado anteriormente, realizou-se audiência do Sr. Everton Silva de Araújo para que esse responsável apresentasse razões de justificativa para as constatações relativas ao Pregão Presencial 31/2013 e não do Pregão 30/2013 mencionado por esse responsável.
Acerca do Pregão 31/2013 (objeto da audiência) , na inspeção realizada pela então Secex/PA, verificou-se que a empresa F. Guimarães Carvalho-EPP, apesar de ter se sagrado vencedora, deixou de cumprir o item 12.4, "a" e "d", do instrumento convocatório, pois não entregou documento que atestasse sua capacidade técnica-operacional, levando-se em conta que a empresa fora constituída em 21/3/2013 (peça 41, p. 108) , com Alvará de Licença de funcionamento expedido em 26/8/2013 (peça 41, p. 94) , portanto com pouca tradição no ramo de atividade comercial; bem como não entregou declaração que comprovasse a procedência de produtos cárneos a serem fornecidos a pacientes de unidades hospitalares. Segundo a equipe de fiscalização, isso evidenciava o favorecimento da empresa no resultado do pregão, havendo transgressão aos princípios da legalidade, impessoalidade, afetando a competitividade e a busca da proposta mais vantajosa para a administração (art. 3º e art. 21, § 4º, da Lei 8.666/1993) . 
Além disso, constatou-se que o certame foi conduzido sem orçamento estimativo que balizasse as propostas de preços apresentadas.
Em resposta à audiência ora em exame, conforme já mencionado, observa-se que o responsável apresentou suas razões de justificativa acerca do Pregão 30/2013, que teve por objeto a aquisição de alimentação escolar para a rede de ensino fundamental de Monte Alegre/PA, quando deveria ter apresentado para o Pregão 31/2013, realizado para adquirir alimentos para o Hospital Municipal e Maternidade Elmaza Sadeck (peça 41) .
Nada obstante esse equívoco por parte do responsável, considerando que o ofício à peça 59 constou expressamente que o objeto da audiência era o Pregão Presencial 31/2013, não cabe se propor a realização de nova audiência desse ex-Pregoeiro. 
E, diante disso, cabe rejeitar as razões de justificativa apresentadas pelo Sr. Everton Silva de Araújo, ficando sujeito à multa prevista no art. 58, inciso II, da Lei 8.443/1992, vez sua conduta caracteriza erro grosseiro, a ensejar sua responsabilização nos termos do art. 28 da Lei 13.655/2018, que trouxe inovações à Lei de Introdução às Normas do Direito Brasileiro (Lindb) .
Salienta-se que a jurisprudência do TCU vem se inclinando no sentido de considerar que resta configurada a ocorrência de erro grosseiro quando a conduta culposa do agente público se distancia daquela que seria esperada do administrador médio, avaliada no caso concreto (cita-se o Acórdão 2860/2018-TCU-Plenário, da relatoria do Ministro-Substituo Augusto Sherman; o Acórdão 1628/2018-TCU-Plenário, da relatoria do Ministro Benjamin Zymler; e o Acórdão 3327/2019-TCU-Primeira Câmara, da relatoria do Ministro Vital do Rêgo) .
No caso em exame, verifica-se que o Sr. Everton Silva de Araújo não desempenhou sua atribuição de pregoeiro de forma que seria esperada de um administrador médio, pois, consoante já mencionado, ao habilitar empresa no Pregão Presencial 31/2013, que não cumpriu a exigência constante do instrumento convocatório, e ao processar licitação sem orçamento estimativo, descumpriu o art. 3º, o art. 21, § 4º, da Lei 8.666/1993, bem como o art. 3º, inc. III, da Lei 10.520/2002.
Destarte, a proposta de encaminhamento ao final desta instrução contemplará a aplicação da multa prevista no art. 58, inciso II, da Lei 8.443/1992 ao Sr. Everton Silva de Araújo. 
Da audiência da Sra. Antônia Eliene de Oliveira Santos, ex-Secretária Municipal de Saúde de Monte Alegre/PA
Objeto da audiência (Ofícios 1342 e 1566/2017-TCU/Secex-PA, peças 58 e 87) 
a) utilizar recursos do Bloco de Investimento e da Assistência Farmacêutica Básica para pagamentos de serviços destinados a áreas diversas das ações e serviços de saúde relacionados ao respectivo bloco, em desconformidade com as Portarias GM/MS 698/2006 e 204/2007;
b) homologar o Pregão Presencial 31/2013, inobstante seu processamento sem orçamento estimativo;
c) execução física de obras do Contrato 620/2013, cujo objeto era a construção da Academia de Saúde, sem a designação de fiscal de obras/contrato, em desacordo com o art. 67 da Lei 8.666/1993.
Das razões de justificativa (peça 93) 
A ex-Secretária de Saúde de Monte Alegre/PA para o item 'a' da audiência informou, em síntese, que:
a) no período que foi realizada as transferências dos valores dos blocos mencionados para as contas do Fundo Municipal de Saúde, essas movimentações se referiram a empréstimo como alternativa emergencial, uma vez que alguns recursos do município estavam bloqueados;
b) os referidos valores seriam devolvidos para suas devidas contas para realizar as obras, para a compra de medicamentos e materiais de insumo para os portadores de diabetes e hipertensos; 
c) priorizou-se, naquele momento, a vida do ser humano, pois os valores foram usados como alternativa para que os serviços de assistência ao usuário não fossem deixados de serem prestados. Os recursos foram utilizados para custear pagamentos de medicamentos, oxigênio, combustível, frete de aeronave para remoção de pacientes em estados grave, bem como passagens fluviais para deslocamento de paciente para receberem atendimento em outros municípios, onde as empresas somente prestavam os serviços se os pagamentos estivessem em dia; e
d) tomou-se a decisão mesmo sabendo que a lei não permitia. Havia possibilidade de devolução dos valores especificamente para seus blocos, mas não foi possível porque foi exonerada do cargo de Secretária de Saúde em abril de 2014. 
No que se refere ao item "b" da audiência, limitou a informar que as licitações eram organizadas no setor da prefeitura, onde havia uma equipe de profissionais especificamente determinada para organização desses processos. 
Análise
No que concerne à irregularidade da letra "a" da audiência, a inspeção realizada pela Secex-PA encontrou a seguinte situação à época (peça 46, p. 8-12) :
Compulsando os extratos das contas correntes do Bloco de Investimento (Construção da UPA, Construção da Academia de Saúde e Aquisição de equipamentos e materiais permanentes para o Hospital Municipal) e Bloco de Assistência Farmacêutica Básica (Farmácia Básica e Insulino Dependente) , apurou-se as transferências para a conta FMS - Recursos Próprios: 
a) conta aquisição de equipamentos e materiais permanentes para o Hospital Municipal em 30/4/2013: R$ 350.000,00; 
b) conta construção da UPA: R$ 448.000,00 em 1º/10/2013; 
c) conta construção da Academia de Saúde: R$ 38.000,00 em 1º/10/2013;
d) conta aquisição de insulina: R$ 25.000,00 em 1º/10/2013; e 
e) conta Farmácia Básica: R$ 150.000,00 em 1º/10/2013. 
Ocorre que em 2/5/2013, houve a transferência por meio do TED 50201 da Conta FMS-Recursos Próprios para a Conta Banpará, no valor de R$ 609.709,37, montante composto pelos R$ 350.000,00 da conta de aquisição de equipamentos e materiais permanentes e outros créditos que não se podem concluir sejam de origem federal. Em 1º/10/2013 foram procedidas as transferências eletrônicas (TED/DOC) da conta FMS - Recursos Próprios para os seguintes destinatários: 
a) 100102 - R$ 25.000,00 para Romeria Israel Moreira - EPP (CNPJ 18.160.926/0001-00) , referente a serviços de atendimentos médicos de ultrassonografia no mês de agosto de 2013 (Bloco MAC) - Peça 3, p. 28-38; 
b) 100103 - R$ 181.508,22 para Paz Cesar Soruco Cabrera - EPP (CNPJ 17.633.648/0001-06) , referente a serviços de atendimentos médicos de auditoria, ultrassonografia e outros no mês de agosto de 2013 (Bloco MAC) - Peça 3, p. 23-27;
c) 100104 - R$ 628.000,00, 100105 - R$ 23.592,54 e 100106 - R$ 551,00 para Banpará - folha de pagamentos dos servidores da saúde do município de Monte Alegre.
Assim, considerando que os recursos foram aplicados em saúde (objeto para a qual foram repassados e no pagamento de servidores e de fornecedores de serviços do Bloco MAC) , mas em objeto distinto daquele a que se destinavam (construção da UPA, construção da Academia de Saúde, Aquisição de Equipamentos e Materiais Permanentes, Aquisição de Insulina e Aquisição de medicamentos para a Farmácia Básica) , resta configurado desvio de objeto, sem desvio de finalidade.
Verifica-se, no excerto transcrito acima, que a equipe de inspeção, com base na Decisão Normativa-TCU 57/2004, concluiu que, no caso, restou caracterizado o desvio de objeto, uma vez que os recursos foram aplicados em prol da sociedade, mas em ação de saúde distinta da pactuada.
Diante dessa constatação, além de notificar o município para que recolhesse as aludidas quantias aos cofres do Fundo Municipal de Saúde de Monte Alegre/PA (conforme será examinado nesta instrução) , foi realizada a audiência da Sra. Antônia Eliene de Oliveira Santos.
Oportuno registar que, conforme será exposto adiante nesta instrução, o Ministério da Saúde realizou auditoria no referido município em 2014, ocasião em que se constataram essas mesmas ocorrências na aplicação desses recursos, referentes ao exercício 2013. E, em face dessa irregularidade, instaurou-se a tomada de contas especial de que trata o TC Processo 026.248/2020-4, que ainda se encontra pendente de exame preliminar no âmbito deste Tribunal.
Nos presentes autos, quanto à responsabilização da Sra. Antônia Eliene de Oliveira Santos, embora o caso se trate de desvio de objeto, sua conduta constitui violação aos normativos do Ministério da Saúde e à estratégia da política pública da área saúde naquele exercício.
Portanto, as razões de justificativa apresentadas pela responsável quanto a esse item da audiência não podem ser acolhidas.
No caso do item "b" da audiência (homologar o Pregão Presencial 31/2013, inobstante seu processamento sem orçamento estimativo) , a gestora alegou que as licitações eram organizadas no setor da prefeitura onde tinha uma equipe de profissionais especificamente determinada para organização desses processos. Porém esse argumento não socorre à ex-gestora. 
Além de ter adjudicado e homologado o Pregão Presencial 31/2013 (peça 41, p. 120) , essa ex-gestora também foi a responsável pelo Termo de Referência do Pregão Presencial 31/2013 (peça 41, p. 31-34 e 60-63) . Ademais, esse termo de referência previa que a responsabilidade pela contratação seria da Secretaria Municipal de Saúde (peça 41, p. 63) . 
Portanto, não há como acatar as razões de justificativa dessa responsável também em relação a esse item da audiência, que configura violação ao art. 3º, inciso III, da Lei 10.520/2002.
Em relação ao item "c" da audiência (execução física de obras do Contrato 620/2013, cujo objeto era a construção da Academia de Saúde, sem a designação de fiscal de obras/contrato, em desacordo com o art. 67 da Lei 8.666/1993, essa ex-gestora não se manifestou sobre esse ponto. Cabe informar que essa responsável foi quem assinou o Contrato 620/2013 e a responsabilidade pela contratação e fiscalização era da Secretaria Municipal de Saúde (peça 39, p. 6 e 12) .
Considerando que as razões de justificativa ora analisadas não podem ser acolhidas, vez que as condutas dessa responsável são graves e caracterizam erro grosseiro, pois não desempenhou suas atribuições, enquanto Secretária Municipal de Saúde, da forma que seria esperada do administrador médio, cabe aplicar a multa prevista no art. 58, inc. II, da Lei 8.443/1992, conforme proposta de encaminhamento ao final desta instrução. 
Da revelia do Sr. Raimundo Sérgio de Souza Monteiro e Sinésia Batista Ribeiro
Em relação ao Sr. Raimundo Sérgio de Souza Monteiro, ex-Prefeito de Monte Alegre/PA, e à Sra. Sinésia Batista Ribeiro, ex-Secretária Municipal de Saúde do referido município, também chamados em audiência, conforme antes mencionado, optaram por permanecer silentes, devendo ser considerados revéis, para todos os efeitos legais, devendo-se dar prosseguimento ao processo, de acordo com o previsto no art. 12, §3º, da Lei 8.443/1992.
Realizou-se audiência do Sr. Raimundo Sérgio de Souza Monteiro (peça 57) para que apresentasse razões de justificativa por: 
a) utilizar recursos do Bloco de Investimento e da Assistência Farmacêutica Básica para pagamentos de serviços destinados a áreas diversas das ações e serviços de saúde relacionados ao respectivo bloco, em desconformidade com as Portaria GM/MS 698/2006 e 204/2007; e
b) execução física de obras sem a designação de fiscal de obras decorrentes do Contrato 620/2013, cujo objeto era a construção da Academia de Saúde, em desacordo com o art. 67 da Lei 8.666/1993.
A Sra. Sinésia Batista Ribeiro, por sua vez, foi chamada em audiência (peça 61) para apresentar as suas razões de justificativa em face da execução física de obras decorrentes do Contrato 312/2012, cujo objeto era a construção da Unidade de Pronto Atendimento 24 Horas - Porte I, sem a designação de fiscal de obras/contrato, em desacordo com o art. 67 da Lei 8.666/1993.
Nada obstante a revelia desses ex-gestores, entende-se que suas responsabilidades podem ser afastadas, em face das razões a seguir expostas. 
No caso da Sra. Sinésia Batista Ribeiro, verifica-se que o Contrato 312/2012 não foi assinado por essa ex-gestora e sim pelo Prefeito à época, sendo que cabia à prefeitura (contratante) a responsabilidade pela contratação e a respectiva fiscalização e não a secretaria municipal da saúde (diferente do Contrato 620/2013) . Portanto, não se pode responsabilizar essa ex-gestora por não ter designado fiscal de contrato para a obra objeto dessa contratação. Ademais, cabe salientar que, nesta instrução, ao analisar as razões de justificativa do Sr. Jardel Vasconcelos Carmo, para essa mesma ocorrência, a proposta foi no sentido de acatá-las.
Em relação ao Sr. Raimundo Sérgio de Souza Monteiro, Prefeito no período de 1º/1/2013 até 24/4/2014, nota-se que, assim como a Sra. Antônia Eliene de Oliveira Santos, esse ex-gestor deveria apresentar suas razões de justificativa para o fato de ter utilizado recursos do Bloco de Investimento e da Assistência Farmacêutica Básica para pagamentos de serviços destinados a áreas diversas das ações e serviços de saúde relacionados ao respectivo bloco; bem como por não ter designado fiscal do Contrato 620/2013. 
Ocorre que a jurisprudência deste Tribunal tem sido no sentido de que, na ausência de evidências de que o prefeito municipal tenha participado de atos e procedimentos irregulares na aplicação de recursos do SUS, a responsabilidade pelas ocorrências apuradas deve recair unicamente sobre o secretário municipal de saúde, em face das disposições contidas nas Leis 8.080/1990 e 8.142/1990 (Acórdão 6780/2017-TCU-Segunda Câmara, da relatoria do Ministro Vital do Rego; Acórdão 2952/2018-TCU-Plenário, da relatoria do Ministro Bruno Danas; Acórdão 12168/2019-TCU-Primeira Câmara, da relatoria do Ministro-Substituto Marcos Bemquerer; Acórdão 6851/2020-TCU-Primeira Câmara, da relatoria do Ministro Benjamin Zymler) .
Nos presentes autos não há evidências de que a utilização indevida dos recursos objeto da audiência tenha ocorrido por ato do referido ex-Prefeito. 
Quanto à ausência de designação de fiscal da obra, o Contrato 620/2013 foi assinado pela Sra. Antônia Eliene de Oliveira Santos e a responsabilidade pela execução e fiscalização do contrato era da Secretaria Municipal de Saúde (peça 39, p. 6 e 12) e não da própria prefeitura. 
Assim, propõe-se considerar revéis o Sr. Raimundo Sérgio de Souza Monteiro, ex-Prefeito de Monte Alegre/PA, e a Sra. Sinésia Batista Ribeiro, ex-Secretária Municipal de Saúde, mas afastar suas responsabilidades nos presentes autos.
II. DO EXAME DA NOTIFICAÇÃO E DAS DETERMINAÇÕES
Da notificação do município de Monte Alegre/PA para adoção da medida prevista no item 9.2 do Acórdão 4990/2017-TCU-Primeira Câmara (Ofício 1386/2017-TCU/Secex-PA, peça 56) 
9.2. fixar o prazo de sessenta dias, com fundamento no art. 27, inciso I, da Lei Complementar 141/2012, a contar da notificação, para que o Município de Monte Alegre/PA efetue e comprove, perante este Tribunal, o recolhimento das quantias a seguir especificadas aos cofres do Fundo Municipal de Saúde de Monte Alegre/PA, atualizadas monetariamente a partir das datas indicadas até a data do efetivo recolhimento, na forma prevista na legislação em vigor:
	Valor Original (R$) 
	Data

	350.000,00
	30/4/2013

	8.000,00
	31/5/2013

	661.000,00
	1º/10/2013

	198.000,00
	1º/10/2013

	12.000,00
	27/1/2014

Conforme já mencionado, não houve manifestação do município de Monte Alegre/PA até este momento processual sobre a deliberação acima, o que caracteriza revelia do ente federativo.
Sobre o encaminhamento a ser dado neste caso, deve-se considerar que o Ministério da Saúde também realizou auditoria no referido município em 2014, ocasião em que propôs a devolução, pelo município de Monte Alegre/PA, do valor de R$ 636.000,00 aos cofres do fundo municipal de saúde. Vez que não houve a referida devolução, o FNS instaurou tomada de contas especial, a qual já foi autuada neste Tribunal (TC Processo 026.248/2020-4) e se encontra pendente de exame preliminar. 
O montante de R$ 661.000,00 refere-se ao somatório dos valores de R$ 60.000,00, R$ 90.000,00 do bloco de assistência farmacêutica; e R$ 448.000,00, R$ 38.000,00 e R$ 25.000,00 do bloco de investimento, débitos também apurados pela equipe de fiscalização desse Tribunal e para os quais se fixou prazo para recolhimento pela deliberação em exame. 
Registra-se que o montante R$ 25.000,00, apurado pela equipe de fiscalização do TCU e que compõe o débito de R$ 661.000,00, segundo o Denasus, trata-se de recursos estaduais, por isso não foi objeto da referida tomada de contas especial. 
Verifica-se que os demais valores apurados pela equipe de inspeção do TCU e constantes da tabela transcrita no início deste subtópico (R$ 350.000,00, R$ 8.000,00, R$ 198.000,00 e R$ 12.000,00) não foram incluídos na mencionada TCE. Salienta-se que, acerca desses valores, na referida fiscalização, apurou-se que:
a) R$ 350.000,00 - repassado pelo Ministério da Saúde ao município para aquisição de equipamentos e materiais permanente para o Hospital Municipal, mas foi transferido para conta do município no Banco do Estado do Pará (Banpará) e teria sido utilizado para pagamento de servidores da saúde (peça 46, p. 9 e 13) ;
b) R$ 8.000,00 - repassado pelo Ministério da Saúde para aquisição de equipamentos e materiais permanentes, porém foi transferido para a conta do Fundo Municipal de Saúde-recursos próprios (peça 46, p. 14) ;
c) R$ 198.000,00 - recursos do Programa de Atenção Básica (PAB) que foram transferidos para conta do município no Banco do Estado do Pará (Banpará) e teria sido destinado ao pagamento de servidores da saúde municipal (peça 46, p. 27) ; e
d) R$ 12.000,00 - recursos da construção da Academia da Saúde que foram para a conta do Fundo Municipal de Saúde-recursos próprios.
Conforme mencionado anteriormente, a equipe de auditoria entendeu que, no caso, houve desvio de objeto. 
Salienta-se que os repasses em questão se deram sob a égide da Portaria GM/MS 204, de 29/1/2007, que regulamentava o financiamento e a transferência dos recursos federais para as ações e serviços de saúde, na forma dos seguintes blocos de financiamento: I. Atenção Básica; II. Atenção de Média e Alta Complexidade Ambulatorial e Hospitalar; III. Vigilância em Saúde; IV. Assistência Farmacêutica; V. Gestão do SUS; e VI. Investimentos na Rede de Serviços de Saúde. De acordo com o art. 6º dessa portaria, os recursos referentes a cada bloco de financiamento deveriam ser aplicados nas ações e serviços de saúde relacionados ao próprio bloco.
A Portaria GM/MS 3.992/2017 reorganizou os blocos de financiamento em apenas dois grupos, custeio e investimento. Com a Portaria GM/MS 828/2020, os recursos repassados pelo FNS, fundo a fundo, aos estados, ao Distrito Federal e aos municípios, continuaram sendo organizados em apenas dois blocos, mas agora denominados Bloco de Manutenção das Ações e Serviços Públicos de Saúde e Bloco de Estruturação da Rede de Serviços Públicos de Saúde. 
Em todas as portarias mencionadas, manteve-se a obrigação de os recursos que compõem cada bloco serem aplicados em ações e serviços públicos de saúde relacionados ao próprio bloco.
Quanto à necessidade de devolução dos recursos, no Acórdão 1.072/2017-Plenário (da relatoria do Ministro Bruno Dantas) , que firmou entendimento acerca do tratamento que deve ser dado aos débitos relativos a recursos federais do Sistema Único da Saúde (SUS) transferidos "fundo a fundo" aos estados, municípios e ao Distrito Federal, em especial no que diz respeito à interpretação e à aplicação do art. 27 da Lei Complementar 141/2012, para os casos de desvio de objeto e de finalidade, decidiu-se que:
 (...) 
9.3.2.6. nos casos em que o desvio de objeto ou finalidade é identificado em processos originários da atuação desta Corte de Contas, como fiscalizações, denúncias ou representações, deve-se, preliminarmente à conversão dos autos em tomada de contas especial, fixar prazo para que o ente beneficiário recomponha o fundo de saúde local, com recursos do próprio tesouro, na forma do art. 27, inciso I, da Lei Complementar 141/2012, e, em havendo a devida recomposição, determinar ao Denasus que fiscalize a aplicação desses recursos, a fim de verificar se foi dado cumprimento ao objetivo do repasse. 
Todavia, diante dos novos normativos do Ministério da Saúde a respeito do tema, pelo Acórdão 7145/2020-TCU-Segunda Câmara (da relatoria do Ministro Substituo Marcos Bemquerer) , entendeu-se que não há necessidade de reposição ao Fundo Municipal de Saúde, pelo município, de débito decorrente da aplicação de recursos que, a despeito de constituir desvio de objeto à luz das normas vigentes à época do fato, é atualmente autorizada pelo art. 5º, incisos I e II, da Portaria MS 3.992/2017, a qual, a partir de janeiro de 2018, reuniu os antigos blocos de financiamento de custeio em um único bloco.
Ainda sobre o assunto, no Acórdão 1045/2020-TCU-Plenário (da relatoria do Ministro Benjamin Zymler) firmou-se o entendimento no sentido de que, no caso de desvio de objeto no uso de recursos do SUS, transferidos fundo a fundo, se a irregularidade tiver ocorrido durante a vigência de plano de saúde plurianual já encerrado, o TCU pode dispensar a devolução dos valores pelo ente federado ao respectivo fundo de saúde, em razão de a exigência ter o potencial de afetar o cumprimento das metas previstas no plano local vigente (art. 20 do Decreto-lei 4.657/1942 - Lindb) ; cabendo, contudo, a imposição de multa ao gestor responsável e, no caso de tomada de contas especial, o julgamento pela irregularidade das contas dos responsáveis, uma vez que a prática de desvio de objeto com recursos da saúde constitui violação à estratégia da política pública da área definida nas leis orçamentárias.
No caso concreto, entende-se que não se aplica nem o entendimento firmado no Acórdão 7145/2020-TCU-Segunda Câmara nem no Acórdão 1045/2020-TCU-Plenário. Isso porque os valores de R$ 350.000,00 e de R$ 198.000,00, mencionados anteriormente, saíram da conta do fundo municipal de saúde para outra conta do município. Já o montante de R$ 8.000,00, apesar de ter permanecido no fundo municipal de saúde, saiu da conta relativa aos recursos federais para outra que movimentava recursos próprios do município. Em vista disso, entende-se que cabe ao município devolver os referidos recursos para as contas correntes vinculadas aos recursos federais dos respectivos blocos de financiamento.
Quanto ao valor de R$ 12.000,00, também não se aplica o entendimento firmado nos acórdãos acima mencionados, vez que os recursos foram repassados para construção de obra, a qual foi cancelada (conforme será exposto adiante) , e o município deve, obrigatoriamente, devolver os recursos ao Ministério da Saúde (apenas o montante não compreendido na TCE de que trata o TC Processo 026.248/2020-4) e não ao fundo municipal de saúde. Assim, especificamente quanto a esse dano, não há medidas a serem sugeridas nos presentes autos, sendo suficiente o envio de cópia da decisão que vier a ser proferida ao Ministério da Saúde para conhecimento.
Diante dessas considerações, e tendo em conta que o valor de R$ 661.000,00 já foi tratado em fiscalização do Ministério da Saúde e deu origem à TCE de que trata o TC Processo 026.248/2020-4, sugere-se fixar novo e improrrogável prazo para que o município de Monte Alegre/PA efetue e comprove, perante este Tribunal, o recolhimento das quantias a seguir especificadas aos cofres do Fundo Municipal de Saúde de Monte Alegre/PA, especificamente para as contas correntes vinculadas aos recursos federais dos respectivos blocos de financiamento, atualizadas monetariamente a partir das datas indicadas até a data do efetivo recolhimento, sob pena de instauração de tomada de contas especial:
	Valor Original (R$) 
	Data

	350.000,00
	30/4/2013

	8.000,00
	31/5/2013

	198.000,00
	1º/10/2013

Da Determinação encaminhada ao Fundo Nacional de Desenvolvimento da Educação (FNDE) pelo item 9.4 do Acórdão 4990/2017-TCU-Primeira Câmara (Ofício 1378/2017-TCU/Secex-PA, peça 52) 
9.4. determinar ao Fundo Nacional de Desenvolvimento da Educação (FNDE) que, no prazo de 20 (vinte) dias, a contar do recebimento da notificação, informe a este Tribunal a situação atual dos Convênios 701778/2010 (Siafi 663767) e 701780/2010 (Siafi 663126) e do Termo de Compromisso PAC 03422/2012, bem assim as providências adotadas com vistas ao ressarcimento de eventual dano apurado neste processo;
Providências adotadas pelo FNDE (peças 81, 85 e 94) 
Acerca do cumprimento da deliberação, incialmente o FNDE prestou os seguintes esclarecimentos (peça 81) : 
a) com relação ao Convênio 701778/2010 (para construção de escola de educação infantil) , o prazo de vigência encerrou-se em 29/7/2014 e a obra foi concluída em 5/8/2014, conforme dados inseridos pelo fiscal municipal no Sistema Integrado de Monitoramento, Execução e Controle (Simec) . Acrescentou-se que, para verificar a situação da obra e subsidiar a análise técnica de cumprimento do objeto, solicitou ao setor responsável a realização de supervisão in loco; 
b) no tocante ao Convênio 701780/2010 (para construção de espaço educativo de seis salas) , a obra estava inacabada, com execução física de 64,35%, segundo informações presentes no Simec. O prazo de vigência do ajuste havia expirado em 21/8/2015; 
c) relativo ao Termo de Compromisso PAC-2 3422/2012 (para construção de cobertura de quadra escolar) , a obra encontrava-se inacabada com 66,54% de execução física, e o prazo de vigência venceu em 11/6/2015. 
Quanto aos dois últimos ajustes (Convênio 701780/2010 e PAC-2 3422/2012) , o FNDE informou que a análise técnica de cumprimento do objeto estava em andamento e que as irregularidades eventualmente constatadas na execução dos empreendimentos seriam apuradas. 
Em complemento às informações acima, posteriormente o FNDE encaminhou cópia do Parecer Financeiro 84/2016/DIESP/COAPC/CGCAP/DIFIN/FNDE e da Informação 804/2017-DIE5P/COAPC/CGCAP/DIFIN/FNDE, resultantes das análises das prestações de contas dos Convênios 701780/2010 (Siafi 653126) e 701778/2010 (Siafi 63757) , bem como informou que os documentos haviam sido enviados à área responsável pelo acompanhamento e monitoramento da execução desses ajustes (peça 85) . 
Informou ainda que, ao final da referida análise técnica, seriam adotadas as medidas de exceção em caso de constatação de dano ao erário. 
Relativo ao Termo de Compromisso PAC 3422/2012, o FNDE esclareceu que os dados da prestação de contas se encontravam na Autarquia aguardando exame, e que posteriormente seriam encaminhadas as conclusões desse exame a esta Corte de Contas.
Na Informação 804/2017 (peça 85, p. 7-8) , de 15/5/2017, consta a análise da documentação de prestação de contas sob o aspecto financeiro do Convênio 701778/2010. Nesse documento, destacou-se que o município passou por vistoria pela Controladoria-Geral da União (CGU) , no período de 25/4 a 6/5/2016, resultando no Relatório de Demandas Especiais 00213.000170/2014-01, que apurou as seguintes impropriedades: 
a) não comprovação da divulgação da liberação de recursos do referido convênio;
b) ausência de documentação da licitação; 
c) transferência do convênio no valor de R$ 136.679,56 para a conta do Fundo de Participação dos Municípios;
d) as adequações da Creche Planalto apresentam problemas decorrentes de execução inadequada;
e) não apresentação da prestação de contas final, apesar de o prazo ter expirado; 
f) não comprovação do aporte da contrapartida pactuada. 
Ainda consta desse documento que: 
a) o referido convênio foi celebrado na gestão do Sr. Jardel Vasconcelos Carmo, então Prefeito de Monte Alegre/PA, permanecendo à frente do cargo até 31/12/2012, sendo assim responsável pela execução parcial dos recursos; 
b) o Sr. Raimundo Sergio de Souza Monteiro assumiu o cargo de Prefeito do município em seguida, permanecendo até 31/11/2016, portanto também responsável pela execução parcial e prestação de contas do referido ajuste;
c) não foi possível confirmar a execução da contrapartida do município; 
d) não foi auferido o montante de R$ 3.170,91, referente a aplicação dos recursos no mercado financeiro; 
e) foi realizada transferência no valor de R$ 136.679,56 que não constava da relação de pagamentos; 
f) constou que houve devolução do valor de R$ 2.616,48, que não foi confirmada no sistema de recolhimento da União; e
g) verificou-se saldo na conta de aplicação do convênio de R$ 114, 28. 
Por fim, afirma-se no documento quanto à necessidade de submeter as informações à área técnica responsável para pronunciamento quanto ao aspecto físico da execução. 
Já no Parecer Financeiro 84/2016 (peça 85, p. 11-16) , foi examinado, sob o aspecto financeiro, o Convênio 701780/2010. Consta desse parecer que o município informou que 66,04% teria sido executado e que os objetivos não teriam sido alcançados. 
Diante dessas informações, no referido parecer, sugeriu-se submeter as informações à área técnica para pronunciamento quanto ao aspecto físico da execução da obra objeto do ajuste. 
Ainda visando cumprir a determinação, por meio do ofício à peça 94, p.1, o FNDE informou que o setor competente havia realizado as análises técnicas de prestação de contas relativas ao Convênio 701780/2010 e ao Termo de Compromisso PAC-2 3422/2012, concluindo pela reprovação total dos objetos pactuados, apontando-se glosa de R$ 841.500,00 e R$ 194.199,38, respectivamente.
No caso do Convênio 701778/2010, informou-se que foi realizada supervisão in loco por empresa contratada. O setor responsável pela análise técnica de cumprimento do objeto enviou notificação de diligência ao gestor municipal para o envio de documentação complementar. E, acrescentou-se que, após o transcurso do prazo fixado para resposta da diligência, seria elaborado parecer técnico. 
Análise 
Inicialmente, cabe esclarecer que os fatos relativos a esses ajustes foram tratados nas instruções presentes nas peças 10 e 22 e não no Relatório de Fiscalização à peça 46. 
Acerca dessas avenças, verificou-se que os recursos foram transferidos das contas específicas para a conta do Fundo de Participação dos Municípios (FPM) e que as obras se encontravam paralisadas e inacabadas. Ademais, constatou-se que o FNDE ainda não havia ultimado as análises das prestações de contas relacionadas aos convênios em questão, o que deu origem à determinação em exame.
De acordo com registros no Sistema de Gestão de Prestação de Contas (SiGPC) do FNDE, pesquisa realizada em 3/8/2021, nota-se que os três ajustes mencionados ainda se encontravam na fase de "Análise" (peça 100) . 
Nada obstante a morosidade na análise conclusiva da situação dos ajustes, considerando as diversas providências adotadas e haja vista o teor da referida deliberação, entende-se que o FNDE cumpriu a determinação encaminhada pelo item 9.4 do Acórdão 4990/2017-TCU-Primeira Câmara. 
Por oportuno, cabe observar que a determinação em exame, por ter sido encaminhada ao FNDE, refere-se à clientela da Secretaria de Controle Externo da Educação (SecexEducação) e não da SecexSaúde, responsável pela presente instrução. Assim, seria o caso de propor a constituição de processo apartado para que a deliberação fosse analisada por aquela Unidade Técnica. Todavia, em nome dos princípios da celeridade e da economia processual, e considerando que o presente processo está em condições de ser apreciado no mérito, sugere-se, como medida mais adequada, encaminhar os autos, antes do envio ao Gabinete do Relator, para que o dirigente da SecexEducação possa se manifestar nos presentes autos, por meio da emissão de seu pronunciamento.
Da Determinação encaminhada ao Departamento Nacional de Infraestrutura Terrestre (Dnit) pelo item 9.5 do Acórdão 4990/2017-TCU-Primeira Câmara (Ofício 1379/2017-TCU/Secex-PA - peça 53) 
9.5. determinar ao Departamento Nacional de Infraestrutura de Transportes (Dnit) que, no prazo de 20 (vinte) dias, a contar do recebimento da notificação, informe a este Tribunal a situação atual do Convênio 282/2005 (Siafi 561845) , bem assim as providências adotadas com vistas ao ressarcimento de eventual dano apurado neste processo;
Providências adotadas pelo Dnit (peças 78 e 79) 
Em cumprimento à deliberação, por meio do ofício à peça 78, p. 1, o Dnit enviou a Nota Técnica 036/2017/CONAQ/CGCOP/DAQ, informando que: 
a) o ajuste era para construção de obras de contenção da margem e atracação de embarcações no Rio Gurupatuba no valor final de R$ 2.048.183,99, sendo R$ 1.862.004,07, de responsabilidade da União; 
b) foram apresentadas duas prestações de contas parciais, referentes às três primeiras ordens bancárias, no montante de R$ 1.000.000,00; 
c) após exame das prestações de contas, o Dnit constatou inconsistências e solicitou ao convenente as providências cabíveis, as quais não foram realizadas; 
d) o processo foi encaminhado à comissão de tomada de contas especial para as providências decorrentes; e
e) o processo de tomada de contas especial foi enviado à Controladoria-Geral da União em 3/7/2015.
Análise
Inicialmente, cabe esclarecer que os fatos relativos a esses ajustes foram tratados nas instruções presentes nas peças 10 e 22 e não no Relatório de Fiscalização à peça 46. 
Acerca desse convênio, verificou-se que os recursos foram transferidos da conta específica para outras contas de titularidade do município e que a obra se encontrava paralisada e inacabada. Constatou-se também, em consulta ao Sistema Siafi, que o ajuste se encontrava na situação "inadimplente" e a respectiva prestação de contas apontava uma inadimplência efetiva na ordem de R$ 1.662.004,07, o que deu origem à determinação exame. 
Nesta fase processual, em consulta aos sistemas internos deste Tribunal, verificou que a TCE instaurada pelo Dnit trata-se do TC Processo 000.367/2016-8, da relatoria do Ministro Raimundo Carreiro. O processo foi julgado inicialmente pelo Acórdão 9560/2018-TCU-Segunda Câmara e havia sido arquivado. No entanto, o processo foi desarquivado e posteriormente foi julgada pelo Acórdão 8474/2021-TCU-Segunda Câmara, que considerou insubsistente o item 9.2 do acórdão inicial e manteve inalterados os demais itens, sendo as contas do responsável julgada regulares com ressalva. 
Haja vista que o Dnit instaurou a referida TCE, considera-se cumprida a determinação encaminhada pelo item 9.5 do Acórdão 4990/2017-TCU-Primeira Câmara.
Por oportuno, insta esclarecer que a referida determinação, por ter sido encaminhada ao Dnit, refere-se à clientela da Secretaria de Controle Externo de Infraestrutura Rodoviária e de Aviação Civil (SeinfraRod) e não da SecexSaúde, responsável pela presente instrução. Assim, seria o caso de propor a constituição de processo apartado para que a deliberação fosse analisada por aquela Unidade Técnica. Todavia, assim como no caso da determinação encaminhada ao FNDE e examinada anteriormente, em nome dos princípios da celeridade e da economia processual, e considerando que o presente processo está em condições de ser apreciado no mérito, sugere-se, como medida mais adequada, encaminhar os autos, antes do envio ao Gabinete do Relator, para que o dirigente da SeinfraRod possa se manifestar nos presentes autos, por meio da emissão de seu pronunciamento.
Da determinação encaminhada ao Fundo Nacional de Saúde (FNS) pelo item 9.6 do Acórdão 4990/2017-TCU-Primeira Câmara (Ofício 1380/2017-TCU/Secex-PA, peça 55) 
9.6. determinar ao Fundo Nacional de Saúde que adote providências com vistas a apurar as irregularidades relacionadas ao abandono das obras referentes aos Contratos 312/2012 e 620/2013, custeados com recursos federais, inclusive com a instauração de competente tomada de contas especial, se for o caso, informando ao TCU, no prazo de 90 (noventa) dias, o resultado dessa apuração;
Das providências adotadas pelo FNS (peça 90) 
Mediante o ofício que constitui a peça 90, p. 1, o Ministério da Saúde informou que, em consulta aos seus sistemas informatizados, não teria sido possível precisar se a aludida determinação se referia aos Relatórios de Auditoria 47/2006, 42/2009 e 81/2017. E que, por isso, havia redirecionado o expediente ao Departamento Nacional da Auditoria do SUS (Denasus) para ciência e manifestação, visando elucidar os fatos e viabilizar a instauração da tomada de contas especial, se fosse o caso.
Análise
Até o momento desta instrução processual, o Ministério da Saúde e o Denasus não haviam enviado informações adicionais para dar cumprimento ao item 9.6 do Acórdão 4990/2017-TCU-Primeira Câmara. 
Apesar de não constar expressamente da deliberação, os contratos em questão se referem à construção de uma Unidade de Pronto Atendimento e de uma academia da saúde. À época da inspeção, verificou-se que essas obras estavam paralisadas e inacabadas, o que deu origem à determinação em exame.
Em consulta ao Sistema de Monitoramento de Obras Fundo a Fundo (Sismob) , nesta fase processual, verificou-se que os ajustes relativos a essas obras foram cancelados (peças 95, 96) . No caso da UPA, consta no Sismob que teria havido dois pagamentos, no montante de R$ 1.050.000,00. Para a academia da saúde, segundo esse mesmo sistema, teriam ocorrido também dois pagamentos, que somavam a importância de R$ 144.000,00. 
Conforme já informado anteriormente, o Ministério da Saúde, por meio do Departamento Nacional de Auditoria do SUS (Denasus) , realizou auditoria no município de Monte Alegre, ocasião em que constatou que os valores de R$ 38.000,00 e R$ 448.000,00, destinados à construção da referida academia de saúde e UPA, respectivamente, foram desviados para despesas de custeio. Em virtude disso, instaurou-se a tomada de contas especial de que trata o TC Processo 026.248/2020-4, que ainda se encontra, até a finalização desta instrução, pendente de exame preliminar no âmbito deste Tribunal.
Assim, esses valores parciais, que deveriam ser utilizados no bloco de financiamento, foram gastos com despesas de custeio, estão em exame nessa referida TCE instaurada pelo Ministério da Saúde.
Nesse sentido, seria o caso de promover diligência junto ao Fundo Nacional de Saúde para obtenção de informações atualizadas acerca da devolução dos demais recursos cancelados, que não foram tratados na aludida TCE (TC Processo 026.248/2020-4) . 
No entanto, deixa-se de propor essa medida, considerando a fase em que se encontra o presente processo e vez que os ajustes já foram cancelados e a competência primária para fiscalização desses recursos é do próprio Ministério da Saúde, cabendo ao TCU, via de regra, agir após a devida atuação do ente repassador, de modo a evitar duplicidade de esforços e supressão de instâncias. 
Além disso, diante das novas orientações emanadas pela Resolução-TCU 315/2020, considera-se que essa determinação não mais se enquadra integralmente aos critérios dessa norma, principalmente do seu art. 2º, inc. I, e art. 4º, inc. I e II. 
Diante disso, sugere-se, como alternativa mais adequada para esse momento processual, considerar parcialmente cumprida a referida determinação e dispensar o seu monitoramento, com base no art. 17, §3º, alínea "a", da Resolução-TCU 315/2020.
CONCLUSÃO 
Esta instrução cuidou de examinar as audiências determinadas pelo item 9.3 do Acórdão 4990/2017-TCU-Primeira Câmara (da relatoria do Ministro Vital do Rêgo) , bem como analisar o cumprimento das deliberações encaminhadas pelos itens 9.2, 9.4, 9.5 e 9.6 desse decisum. 
Em relação às audiências de cada responsável, da análise promovida na seção anterior, concluiu-se:
quanto ao responsável Jardel Vasconcelos Carmo, ex-Prefeito de Monte Alegre/PA, por acatar parcialmente suas razões de justificativa, deixando-se de propor a aplicação de multa, tendo em vista que a irregularidade que lhe fora imputada pode ser considerada de menor gravidade (parágrafos 10-16) ;
referente ao Sr. Everton Silva de Araújo, ex-Pregoeiro de Monte Alegre/PA, por rejeitar suas razões de justificativa e aplicar a multa prevista no art. 58, inc. II, da Lei 8.443/1992, vez que sua conduta caracteriza erro grosseiro, a ensejar sua responsabilização nos termos do art. 28 da Lei 13.655/2018 (parágrafos 17-33) ;
acerca de Antônia Eliene de Oliveira Santos, ex-Secretária Municipal de Saúde de Monte Alegre/PA, por não acolher suas razões de justificativa e, vez que as irregularidades imputadas a essa responsável são graves e sua conduta caracteriza erro grosseiro, pois não desempenhou suas atribuições da forma que seria esperada do administrador médio, sugeriu-se aplicar a essa ex-gestora a multa prevista no art. 58, inciso II, da Lei 8.443/1992 (parágrafos 34-46) ; e
a respeito de Raimundo Sérgio de Souza Monteiro e Sinésia Batista Ribeiro, apesar de esses responsáveis terem sido revéis, por afastar a responsabilidade desses ex-gestores no presente processo, em face das razões expostas nos parágrafos 47-56 desta instrução. 
Vale ressaltar que, no caso da sanção do Sr. Everton Silva de Araújo e da Sra. Antônia Eliene de Oliveira Santos, não ocorreu a prescrição, uma vez que as irregularidades impugnadas ocorreram em 2013 e o ato de ordenação da audiência se deu pelo Acórdão 4990/2017-TCU-Primeira Câmara, de 27/6/2017. Sobre o assunto, o Acórdão 1441/2016-TCU-Plenário, da relatoria do Ministro Benjamin Zymler, uniformizou a jurisprudência no sentido de que a prescrição da pretensão punitiva do TCU se subordina ao prazo geral da prescrição indicado no art. 205 do Código Civil, que é de dez anos, contado da data de ocorrência da irregularidade sancionada, nos termos do art. 189 do Código Civil, sendo este prazo interrompido pelo ato que ordenar a citação, a audiência ou a oitiva do responsável.
No que tange à notificação da prefeitura de Monte Alegre/PA para adoção da medida prevista no item 9.2 do Acórdão 4990/2017-TCU-Primeira Câmara, vez que o município não se manifestou nos presentes autos e diante do examinado nos parágrafos 57-71, sugeriu-se fixar novo e improrrogável prazo para que esse ente efetue e comprove o recolhimento das quantias a seguir especificadas aos cofres do Fundo Municipal de Saúde de Monte Alegre/PA, especificamente para as contas correntes vinculadas aos recursos federais dos respectivos blocos de financiamento:
	Valor Original (R$) 
	Data

	350.000,00
	30/4/2013

	8.000,00
	31/5/2013

	198.000,00
	1º/10/2013

No que se refere as determinações encaminhada ao FNDE e o Dnit pelos itens 9.4 e 9.5 do Acórdão 4990/2017-TCU-Primeira Câmara, diante das providências adotadas, concluiu-se que as deliberações devem ser consideradas cumpridas. Ainda acerca dessas deliberações, vez que essas unidades se tratam de clientela da SecexEducação e da SeinfraRod, sugeriu-se encaminhar os autos, antes do envio ao Gabinete do Relator, para que os dirigentes dessas unidades técnicas possam se manifestar acerca dessa conclusão, por meio da emissão de seus pronunciamentos (parágrafos 84-94) .
No caso da determinação dirigida ao Fundo Nacional de Saúde (FNS) pelo item 9.6 do Acórdão 4990/2017-TCU-Primeira Câmara, diante dos exames realizados, sugeriu-se que a deliberação fosse considerada parcialmente cumprida e que fosse dispensado seu monitoramento, com base no art. 17, §3º, alínea "a", da Resolução-TCU 315/2020 (parágrafos 95-104) , pois essa deliberação não se enquadra integralmente aos novos critérios dessa resolução.
PROPOSTA DE ENCAMINHAMENTO
Ante todo o exposto, submetem os autos à consideração superior, propondo: 
a) considerar, no mérito, procedente a presente representação, já conhecida por meio do Acórdão 4990/2017-TCU-Primeira Câmara;
b) aplicar a Antônia Eliene de Oliveira Santos (CPF XXX.885.762-XX) e a Everton Silva de Araújo (CPF XXX.038.252-XX) , individualmente, a multa prevista no art. 58, inciso II, da Lei 8.443/1992, com a fixação do prazo de quinze dias, contados da notificação, para que comprovem, perante o Tribunal (art. 214, III, "a", do RITCU) , o recolhimento das dívidas ao Tesouro Nacional, atualizadas monetariamente desde a data do acórdão até a data dos efetivos recolhimentos, se forem pagas após o vencimento, na forma da legislação em vigor;
c) autorizar, caso solicitado, o pagamento da dívida em até 36 parcelas mensais e consecutivas, nos termos do art. 26 da Lei 8.443/1992 c/c art. 217 do Regimento Interno deste Tribunal, fixando-se o vencimento da primeira parcela em quinze dias, a contar do recebimento da notificação, e o das demais a cada trinta dias, devendo incidir sobre cada parcela, atualizada monetariamente, os correspondentes encargo legais, na forma prevista na legislação em vigor; e informar aos responsáveis que a falta de comprovação do recolhimento de qualquer parcela importará o vencimento antecipado do saldo devedor, nos termos do § 2º do art. 217 do Regimento Interno deste Tribunal; 
d) autorizar, desde logo, a cobrança judicial das dívidas, nos termos do art. 28, inciso II, da Lei 8.443/1992, na hipótese de não atendimento das notificações;
e) acolher parcialmente as razoes de justificativa apresentadas por Jardel Vasconcelos Carmo (CPF 033.916.11-15) ;
f)  considerar Raimundo Sérgio de Souza Monteiro (CPF XXX.611.672-XX) e Sinésia Batista Ribeiro (CPF XXX.441.922-XX) revéis, para todos os efeitos legais, dando se prosseguimento nos termos do art. 12, §3º, da Lei 8.443/1992;
g) fixar novo e improrrogável prazo para que o município de Monte Alegre/PA efetue e comprove, perante este Tribunal, o recolhimento das quantias a seguir especificadas aos cofres do Fundo Municipal de Saúde de Monte Alegre/PA, especificamente para contas as contas correntes vinculadas aos recursos federais dos respectivos blocos de financiamento, atualizadas monetariamente a partir das datas indicadas até a data do efetivo recolhimento, sob pena de instauração de tomada de contas especial:
	Valor Original (R$) 
	Data

	350.000,00
	30/4/2013

	8.000,00
	31/5/2013

	198.000,00
	1º/10/2013

h) considerar cumpridas as determinações encaminhadas pelos itens 9.4 e 9.5 do Acórdão 4990/2017-TCU-Primeira Câmara; 
i) considerar parcialmente cumprida a determinação encaminhada pelo item 9.6 do Acórdão 4990/2017-TCU-Primeira Câmara;
j) dispensar, com base no art. 17, § 3º, alínea "a", da Resolução-TCU 315/2020, a continuidade do monitoramento da determinação do item 9.6 do Acórdão 4990/2017-TCU-Primeira Câmara; 
k) encaminhar cópia da deliberação que vier a ser proferida ao representante, ao Ministério da Saúde e às partes, destacando que o relatório e o voto que fundamentam a deliberação ora encaminhada podem ser acessados por meio do endereço eletrônico www.tcu.gov.br/acordaos; e
l) arquivar os presentes autos, com fundamento no art. 169, inc. III, após a adoção das providências determinadas e a efetivação das componentes comunicações.
É o relatório.

José Alberto Soares Vasconcelos (OAB/PA 5.888) e outros.

Não atuou.

REPRESENTAÇÃO. IRREGULARIDADES NA APLICAÇÃO DE RECURSOS FEDERAIS REPASSADOS PELO Fundo Nacional de Saúde (FNS) ao Fundo Municipal de Saúde (FMS) DE MONTE ALEGRE/PA NO EXERCÍCIO DE 2013. REVELIA. ACOLHIMENTO PARCIAL DE JUSTIFICATIVA DE UM DOS RESPONSÁVEIS. APLICAÇÃO DE MULTA A OUTROS RESPONSÁVEIS. RECOLHIMENTO DE DÉBITO AO FMS. CIÊNCA. ARQUIVAMENTO.

REPRESENTAÇÃO (REPR)

Secretaria de Controle Externo da Saúde (SecexSaúde).

Em apreciação, representação formulada pelo Sr. José da Costa Alves, à época prefeito em exercício de Monte Alegre/PA, sobre supostas irregularidades ocorridas na aplicação dos recursos federais repassados pela União àquela municipalidade para aplicação nas áreas de educação e infraestrutura de transportes, assim como no Sistema Único de Saúde (SUS) .
2. Nesta fase, analisa-se o cumprimento do Acórdão 4990/2017-TCU-Primeira Câmara, de minha relatoria, emitido nos seguintes termos:
 (...) 
9.2. fixar o prazo de sessenta dias, (...) , para que o Município de Monte Alegre/PA efetue e comprove, perante este Tribunal, o recolhimento das quantias a seguir especificadas aos cofres do Fundo Municipal de Saúde de Monte Alegre/PA, atualizadas monetariamente (...) :
	Valor Original (R$) 
	Data

	350.000,00
	30/4/2013

	8.000,00
	31/5/2013

	661.000,00
	1º/10/2013

	198.000,00
	1º/10/2013

	12.000,00
	27/1/2014

9.3. realizar, (...) , a audiência dos responsáveis a seguir indicados, (...) :
9.3.1. Raimundo Sérgio de Souza Monteiro, ex-prefeito de Monte Alegre/PA (...) :
9.3.1.1. Utilizar recursos do Bloco de Investimento e da Assistência Farmacêutica Básica para pagamentos de serviços destinados a áreas diversas das ações e serviços de saúde relacionados ao respectivo bloco em desconformidade com as Portaria GM/MS 698/2006 e 204/2007;
9.3.1.2. execução física de obras sem a designação de fiscal de obras decorrentes do Contrato 620/2013, cujo objeto era a construção da Academia de Saúde, em desacordo com o art. 67 da Lei 8.666/1993;
9.3.2. Antônia Eliene de Oliveira Santos, ex-Secretária Municipal de Saúde (...) :
9.3.2.1. Utilizar recursos do Bloco de Investimento e da Assistência Farmacêutica Básica para pagamentos de serviços destinados a áreas diversas das ações e serviços de saúde relacionados ao respectivo bloco em desconformidade com as Portaria GM/MS 698/2006 e 204/2007;
9.3.2.2. homologar o Pregão Presencial 31/2013, inobstante seu processamento sem orçamento estimativo;
9.3.2.3. execução física de obras do Contrato 620/2013, cujo objeto era a construção da Academia de Saúde, sem a designação de fiscal de obras/contrato, em desacordo com o art. 67 da Lei 8.666/1993;
9.3.3. Everton Silva de Araújo, ex-pregoeiro da Prefeitura de Monte Alegre/PA:
9.3.3.1. habilitar empresa, no Pregão Presencial 31/2013, que não cumpriu a exigência constante do item 12.4, itens "a" e "d", do ato convocatório, além do processamento da licitação sem orçamento estimativo, que balizasse as propostas de preços apresentadas;
9.3.4. Jardel Vasconcelos Carmo, ex-prefeito de Monte Alegre/PA (033.916.122-15) :
9.3.4.1. execução física de obras do Contrato 312/2012, cujo objeto era a construção da Unidade de Pronto Atendimento 24 Horas - Porte I, sem a designação de fiscal de obras/contrato, em desacordo com o art. 67 da Lei 8.666/1993;
9.3.5. Sinésia Batista Ribeiro, ex-Secretária Municipal de Saúde (437.441.922-53) :
9.3.5.1. execução física de obras decorrentes do Contrato 312/2012, cujo objeto era a construção da Unidade de Pronto Atendimento 24 Horas - Porte I, sem a designação de fiscal de obras/contrato, em desacordo com o art. 67 da Lei 8.666/1993;
9.4. determinar ao (...) FNDE que (...) informe a este Tribunal a situação atual dos Convênios 701778/2010 (Siafi 663767) e 701780/2010 (Siafi 663126) e do Termo de compromisso PAC 03422/2012, bem assim as providências adotadas com vistas ao ressarcimento de eventual dano apurado neste processo;
9.5. determinar ao (...) Dnit que (...) informe a este Tribunal a situação atual do Convênio 282/2005 (Siafi 561845) , bem assim as providências adotadas com vistas ao ressarcimento de eventual dano apurado neste processo;
9.6. determinar ao Fundo Nacional de Saúde que adote providências com vistas a apurar as irregularidades relacionadas ao abandono das obras referentes aos Contratos 312/2012 e 620/2013, custeados com recursos federais, inclusive com a instauração de competente tomada de contas especial, se for o caso, informando ao TCU, (...) , o resultado dessa apuração;
 (...) .
3. A prefeitura de Monte Alegre/PA foi devidamente notificada em 21/7/2017 (peças 56 e 67) , todavia, não se manifestou nos autos. 
4. As audiências determinadas no aludido decisum foram realizadas por meio dos ofícios às peças 57 a 61.
5. O Sr. Jardel Vasconcelos Carmo, ex-Prefeito de Monte Alegre/PA, o Sr. Everton Silva de Araújo, ex-Pregoeiro, e a Sra. Antônia Eliene Oliveira Santos, ex-Secretária Municipal de Saúde, apresentaram suas razões de justificativa, respectivamente, pelos expedientes presentes nas peças 89, 91 e 93.
6. O Sr. Raimundo Sérgio de Souza Monteiro, ex-Prefeito de Monte Alegre/PA, e a Sra. Sinésia Batista Ribeiro, ex-Secretária Municipal de Saúde, foram devidamente notificados para apresentarem suas razões de justificativa (peças 68 e 69) , conforme ofícios encaminhados aos seus endereços constantes da base da Receita Federal. Entretanto, os ex-gestores se mantiveram silentes.
7. Notificados das determinações encaminhadas pelos itens 9.4, 9.5 e 9.6 do Acórdão 4990/2017-TCU-Primeira Câmara, o Fundo Nacional de Desenvolvimento da Educação (FNDE) , o Departamento Nacional de Infraestrutura de Transportes (Dnit) e o Fundo Nacional de Saúde (FNS) se manifestaram por intermédio dos documentos que constituem as peças 78, 79, 81, 85, 90 e 94.
8. A Secretaria de Controle Externo da Saúde (SecexSaúde) , após analisar a documentação acostada aos autos, em atendimento ao referido acórdão, propôs (peças 101 e 102) , entre outras medidas acessórias:
a) aplicar a Antônia Eliene de Oliveira Santos e a Everton Silva de Araújo, individualmente, a multa prevista no art. 58, inciso II, da Lei 8.443/1992;
b) acolher parcialmente as razoes de justificativa apresentadas por Jardel Vasconcelos Carmo;
c)  considerar Raimundo Sérgio de Souza Monteiro e Sinésia Batista Ribeiro revéis, para todos os efeitos legais, dando-se prosseguimento nos termos do art. 12, §3º, da Lei 8.443/1992;
d) fixar novo e improrrogável prazo para que o município de Monte Alegre/PA efetue e comprove, perante este Tribunal, o recolhimento das quantias a seguir especificadas aos cofres do Fundo Municipal de Saúde de Monte Alegre/PA, (...) , atualizadas monetariamente a partir das datas indicadas até a data do efetivo recolhimento, sob pena de instauração de tomada de contas especial:
	Valor Original (R$) 
	Data

	350.000,00
	30/4/2013

	8.000,00
	31/5/2013

	198.000,00
	1º/10/2013

e) considerar cumpridas as determinações dos itens 9.4 e 9.5 e parcialmente cumprida a do item 9.6 do Acórdão 4990/2017-TCU-Primeira Câmara; e
f) arquivar os presentes autos.
9. No mérito, acompanho o encaminhamento sugerido pela unidade técnica, e adoto os argumentos expressos no relatório precedente a este voto como minhas razões de decidir, com a exceção que será detalhada adiante, acerca da sugestão da SecexSaúde para devolução de recursos por parte do município em razão de desvio de objeto na aplicação dos recursos repassados pelo FNS.
II - Determinações dos itens 9.4, 9.5 e 9.6 do Acórdão 4990/2017-TCU-Primeira Câmara
10. Sobre a determinação do item 9.4 da referida deliberação, o FNDE informou que:
i) quanto ao Convênio 701780/2010 e ao Termo de Compromisso PAC-2 3422/2012, a análise técnica das prestações de contas concluiu pela reprovação total dos objetos pactuados, apontando-se glosa de R$ 841.500,00 e R$ 194.199,38, respectivamente; 
ii) em relação ao Convênio 701778/2010, foi enviada diligência ao gestor municipal para obter documentação complementar, estando no aguardo do transcurso do prazo fixado.
11. A pesquisa realizada pela SecexSaúde junto ao Sistema de Gestão de Prestação de Contas (SiGPC) do FNDE, em 3/8/2021, indicou que os três ajustes mencionados ainda se encontravam na fase de "Análise" (peça 100) . 
12. Quanto à determinação do item 9.5 do Acórdão 4990/2017-TCU-Primeira Câmara, o Dnit esclareceu que o processo de tomada de contas especial (TCE) foi enviado à então Controladoria-Geral da União em 3/7/2015. A SecexSaúde verificou que a TCE instaurada pelo Dnit se trata do TC Processo 000.367/2016-8, apreciado nos termos do Acórdão 8474/2021-TCU-Segunda Câmara, tendo as contas do responsável julgadas regulares com ressalva.
13. Relativamente à determinação do item 9.6 do citado acórdão, o FNS informou que havia redirecionado o expediente ao Departamento Nacional da Auditoria do SUS (Denasus) para ciência e manifestação, visando elucidar os fatos e viabilizar a instauração da tomada de contas especial, se fosse o caso. A SecexSaúde constatou que os fatos apurados sobre os Contratos 312/2012 e 620/2013 são objetos da TCE de que trata o TC Processo 026.248/2020-4, em tramitação neste TCU.
14. Assim, acompanho o entendimento da unidade instrutiva de considerar cumpridas as determinações dos itens 9.4, 9.5 e 9.6 do Acórdão 4990/2017-TCU-Primeira Câmara.
III - Audiências realizadas
15. Quanto à audiência determinada pelo item 9.3.4.1 do Acórdão 4990/2017-TCU-Primeira Câmara, sobre a execução física de obras do Contrato 312/2012, cujo objeto era a construção da Unidade de Pronto Atendimento 24 Horas - Porte I, sem a designação de fiscal de obras/contrato, em desacordo com o art. 67 da Lei 8.666/1993, o Sr. Jardel Vasconcelos Carmo, ex-Prefeito de Monte Alegre/PA, asseverou, em síntese, que (peça 89, p. 1-4) :
i) a obra foi autorizada em 20/8/2012, quatro meses antes do encerramento do seu mandato, e a fiscalização e acompanhamento formal do contrato ficou a cargo da equipe de obras da qual fazia parte o engenheiro civil Roberto Lúcio Maia Medeiros (CREA 9.854/D-PA) , ocupante do cargo de carreira de engenheiro civil da Prefeitura de Monte Alegre-PA;
ii) o contrato em questão tinha vigência de 365 dias, sendo que menos de 1/3 dos serviços estava previsto para ocorrer durante seu mandato, não tendo sido detectada qualquer irregularidade no cumprimento/execução da obra;
iii) a ausência de designação de servidor para acompanhar/fiscalizar obras/contratos quando contatada pelo TCU tem sido tratada mediante recomendação dirigida à Administração, conforme Decisão 113/1995-TCU-1ª Câmara, da lavra do ex-Ministro Lincoln Magalhães Rocha; e
iv) o gestor público que o sucedeu não deu continuidade ao mencionado contrato e, por isso, caso se detecte algum prejuízo vinculado à contratação em foco, esse decorreu dos seus sucessores.
16. Os argumentos apresentados pelo ex-gestor não elidem a falha apontada. A jurisprudência deste TCU sobre a matéria é firme no sentido de que:
Na gestão de recursos públicos federais, a Administração contratante deve fiscalizar os contratos administrativos celebrados com atenção ao art. 58, inciso III, ao art. 67, caput e § 1º, e ao art. 69 da Lei 8.666/1993, de forma que seu representante anote, em registro próprio, todas as ocorrências relacionadas com a execução do ajuste, determinando o que for necessário à regularização das faltas ou defeitos observados, bem como exigindo a reparação, correção, remoção, reconstrução ou substituição, às expensas do contratado, no total ou em parte, do objeto do contrato em que se verificarem vícios, defeitos ou incorreções resultantes da execução ou de materiais empregados (Acórdão 1694/2010-TCU-Plenário, relator Ministro Benjamin Zymler) .
17. Todavia, conforme verificado pela SecexSaúde, não restou evidenciado dano erário ou prejuízo à execução da obra especificamente no período de gestão do Sr. Jardel Vasconcelos Carmo. Em vista disso, acompanho o encaminhamento ofertado pela unidade técnica de acolher parcialmente as razões de justificativa apresentadas pelo ex-gestor, sem aplicação de multa. 
18. Quanto à audiência determinada pelo item 9.3.3.1 da referida deliberação, sobre habilitar empresa, no Pregão Presencial 31/2013, que não cumpriu a exigência constante do item 12.4, itens "a" e "d", do ato convocatório, além do processamento da licitação sem orçamento estimativo, que balizasse as propostas de preços apresentadas, o Sr. Everton Silva de Araújo, ex-Pregoeiro de Monte Alegre/PA, argumentou, resumidamente, que (peça 91, p. 1-10) :
i) não praticou nenhum ato contrário à Administração Pública, nem atos de improbidade, no período em que ocupou esse cargo de confiança;
ii) já houve a prestação de contas do referido processo, tendo sido aprovada pelo conselho do Fundeb e Conselho da Alimentação Escolar (CAE) , conforme documentação anexa. 
iii) o Pregão 30/2013 seguiu seu curso normal, tendo ocorrido desistência da empresa D.P. de Ameida-ME, que iria participar dos itens 9, 10 e 11, era a única que possuía o Serviço de Inspeção Federal (SIF) para o fornecimento da carne bovina e, devido a isso, as propostas restantes e a forma de entrega do produto foram aceitas para que o processo não restasse prejudicado, e que, por isso, foram apregoados apenas aos doze dias do mês de setembro de 2013;
iv) a empresa F. Guimarães Carvalho não teria apresentado o documento de declaração de qualidade e responsabilidade do serviço ofertado, bem como a proposta de preço não teria cumprido formalidade do edital;
v) achou irrelevante inabilitar a proposta da empresa F. Guimarães Carvalho, uma vez que o certame ainda continuaria em outra data, não sendo, ao seu ver, motivo para frustrar a licitação;
vi) em relação ao item 12.4 (alínea "a") do instrumento convocatório, todas as empresas passaram por verificação in loco da situação financeira, visto que isso era uma atribuição da equipe de licitação, caso existisse dúvida sobre a lisura das informações prestadas pelos licitantes; e
vii) na abertura da continuação da ata do aludido pregão, estavam presentes duas empresas licitantes e membros do Conselho de Alimentação Escolar (CAE) , tendo a empresa F. Guimarães Carvalho-EPP se sagrado vencedora da licitação em processo transparente e acompanhado pelo controle social; 
19. A aprovação da prestação de contas pelo Fundeb e o acompanhamento do certame pelo CAE no que tange ao Pregão Presencial 30/2013, conforme alegado pelo ex-pregoeiro, não afastam o exercício do controle externo do TCU, tampouco vinculam as decisões desta Corte de Contas, ante o princípio da independência das instâncias.
20. As afirmações sobre o Pregão Presencial 30/2013 constou do expediente, de 27/8/2013 (peça 91, p. 10) , enviado pela empresa D.P. de Ameida - ME à Prefeitura de Monte Alegre/PA, comunicando não ter disponibilidade de entrega semanal dos produtos dos itens 09, 10 e 11 (respectivamente, carne bovina de 2ª sem osso resfriada, carne bovina moída congelada e carne bovina resfriada) . Por outro lado, a referida empresa estava credenciada para participar do Pregão Presencial 31/2013, juntamente com outras cinco empresas (peça 91, p. 3) . Ao que tudo indica, neste caso, houve algum equívoco quanto ao número do pregão por parte da D.P. de Ameida-ME.
21. A alegação sobre a situação financeira das empresas não é tratada pelo item 12.4 (Qualificação Técnica) , item "a", do ato convocatório. O tema sobre a situação financeira está enquadrado nos itens 12.2 (Regularidade Fiscal) e 12.3 (Qualificação Econômico-Financeira) do ato convocatório. Portanto, não merecem acolhimento os argumentos do Sr. Everton Silva de Araújo de que "todas as empresas passaram por verificação in loco da situação financeira, visto que isso era uma atribuição da equipe de licitação".
22. Além disso, as justificativas do Sr. Everton Silva de Araújo não possuem o condão de elidir a irregularidade apontada, objeto da audiência realizada nos termos do Ofício 1.343/2017-TCU/Secex-PA (peça 59) . Conforme afirma o próprio ex-pregoeiro, a empresa F. Guimarães Carvalho não atendeu o item 12.4, itens "a" e "d", do ato convocatório, assim descritos (peça 41, p. 24) :
12.4 QUALIFICAÇÃO TÉCNICA
a) Os licitantes deverão apresentar no mínimo um atestado de capacidade técnica, fornecido por pessoa jurídica de direito público ou privado que atestem à qualidade técnico-operacional para o fornecimento dos bens objeto da licitação;
 (...) 
d) Apresentar declaração de que os produtos cárneos, (bovinos e aves) são originários de estabelecimentos frigoríficos submetidos à Fiscalização Sanitária Federal, ou Estadual ou Municipal, conforme disposto em Lei nº . 7.889 de 23 de novembro de 1989;
 (...) 
23. Ademais, o ex-pregoeiro não apresentou justificativas sobre a ausência de orçamento estimativo que balizasse as propostas de preços apresentadas.
24. Assim, anuo à proposta sugerida pela SecexSaúde de rejeitar as razões de justificativa apresentadas pelo Sr. Everton Silva de Araújo, e aplico-lhe multa, com base no art. 58, inciso II, da Lei 8.443/1992, no valor de R$ 3.500,00, tendo em vista que sua conduta caracteriza erro grosseiro, nos termos do art. 28 da Lei 13.655/2018, que trouxe inovações à Lei de Introdução às Normas do Direito Brasileiro  (Lindb) .
25. A Sra. Antônia Eliene de Oliveira Santos, ex-Secretária Municipal de Saúde de Monte Alegre/PA, foi ouvida em audiência conforme determinado pelos itens 9.3.2.1, 9.3.2.2 e 9.3.2.3 do Acórdão 4990/2017-TCU-Primeira Câmara:
 (...) 
9.3.2.1. Utilizar recursos do Bloco de Investimento e da Assistência Farmacêutica Básica para pagamentos de serviços destinados a áreas diversas das ações e serviços de saúde relacionados ao respectivo bloco em desconformidade com as Portaria GM/MS 698/2006 e 204/2007;
9.3.2.2. homologar o Pregão Presencial 31/2013, inobstante seu processamento sem orçamento estimativo;
9.3.2.3. execução física de obras do Contrato 620/2013, cujo objeto era a construção da Academia de Saúde, sem a designação de fiscal de obras/contrato, em desacordo com o art. 67 da Lei 8.666/1993;
26. A Sra. Antônia apresentou os seguintes argumentos, em síntese (peça 93) :
a) sobre a utilização de recursos do Bloco de Investimento e da Assistência Farmacêutica:
a.1) no período que foi realizada as transferências dos valores dos blocos mencionados para as contas do Fundo Municipal de Saúde, essas movimentações se referiram a empréstimo como alternativa emergencial, uma vez que alguns recursos do município estavam bloqueados;
a.2) os referidos valores seriam devolvidos para suas devidas contas para realizar as obras, para a compra de medicamentos e materiais de insumo para os portadores de diabetes e hipertensos; 
a.3) priorizou-se, naquele momento, a vida do ser humano, pois os valores foram usados como alternativa para que os serviços de assistência ao usuário não fossem deixados de serem prestados. Os recursos foram utilizados para custear pagamentos de medicamentos, oxigênio, combustível, frete de aeronave para remoção de pacientes em estados grave, bem como passagens fluviais para deslocamento de paciente para receberem atendimento em outros municípios, onde as empresas somente prestavam os serviços se os pagamentos estivessem em dia; e
a.4) tomou-se a decisão mesmo sabendo que a lei não permitia. Havia possibilidade de devolução dos valores especificamente para seus blocos, mas não foi possível porque foi exonerada do cargo de Secretária de Saúde em abril de 2014. 
b) sobre a homologação do Pregão Presencial 31/2013, as licitações eram organizadas no setor da prefeitura, onde havia uma equipe de profissionais especificamente determinada para organização desses processos; e 
c) acerca da execução física de obras do Contrato 620/2013, não apresentou justificativas. 
27. As alegações apresentadas pela Sra. Antônia Eliene de Oliveira Santos, ex-Secretária Municipal de Saúde de Monte Alegre/PA, sobre a irregularidade apontada no item 9.3.2.1 do Acórdão 4990/2017-TCU-Primeira Câmara confirmam que houve desvio de objeto no montante histórico de R$ 1.229.000,00 em relação a recursos do Bloco de Investimento e da Assistência Farmacêutica, repassados pela Fundo Nacional de Saúde para o Fundo Municipal de Saúde daquela municipalidade. Nesse sentido, rejeito as razões de justificativa apresentadas pela ex-gestora, pois sua conduta como Secretária Municipal de Saúde, à época dos fatos, infringiu o disposto nas Portarias GM/MS 698/2006 e 204/2007 e a estratégia da política pública da área saúde para o exercício de 2013, e aplico à exgestora a multa de R$ 10.000,00, com base no art. 58, inciso II, da Lei 8.443/1992.
28. Os argumentos da ex-gestora sobre a irregularidade indicada no item 9.3.2.2 do mencionado acórdão não merecem acolhimento. A Sra. Antônia Eliene de Oliveira Santos, conforme constatado pela SecexSaúde, adjudicou e homologou o Pregão Presencial 31/2013 (peça 41, p. 120) e foi responsável pelo Termo de Referência do Pregão Presencial 31/2013 (peça 41, p. 31-34 e 60-63) . Ademais, o termo de referência previa que a contratação era de responsabilidade da Secretaria Municipal de Saúde (peça 41, p. 63) , que tinha à frente a ex-gestora, à época dos fatos. Portanto, rejeito as razões de justificativa por ela apresentadas, pois sua conduta infringiu o disposto no art. 3º, inciso III, da Lei 10.520/2002, e aplico à responsável a multa de R$ 3.500,00.
29. No que concerne às audiências do Sr. Raimundo Sérgio de Souza Monteiro, pelas irregularidades constantes dos itens 9.3.1.1 e 9.3.1.2 do Acórdão 4990/2017-TCU-Primeira Câmara, e da Sra. Sinésia Batista Ribeiro, em razão da irregularidade apontada no item 9.3.5.1 da referida deliberação, os responsáveis, devidamente notificados, permaneceram em silêncio, aplicando-se-lhes os efeitos da revelia, previstos no art. 12, § 3º, da Lei 8.443/1992, dando-se normal prosseguimento ao processo.
30. No caso da Sra. Sinésia Batista Ribeiro, o Contrato 312/2012 não foi assinado pela exgestora e sim pelo prefeito à época. Além disso, diferentemente do Contrato 620/2013, conforme destacado pela SecexSaúde, a contratação e a fiscalização do Contrato 312/2012 foram atribuídas à prefeitura e não à secretaria municipal da saúde. Dessa forma, anuo ao entendimento da unidade técnica de que não cabe responsabilizá-la por não ter designado fiscal do Contrato 312/2012. Assim, a ex-gestora deve ser excluída da presente relação processual.
31. Em relação ao Sr. Raimundo Sérgio de Souza Monteiro, Prefeito de Monte Alegre/PA no período de 1º/1/2013 até 24/4/2014, não há evidências nos autos de que o ex-alcaide tenha participado da utilização indevida dos recursos do Bloco de Investimento e da Assistência Farmacêutica Básica. Ou seja, inexistem no processo evidências de que o ex-prefeito tenha se incumbido de autorizar pagamentos de serviços destinados a áreas diversas das ações e serviços de saúde relacionados ao respectivo bloco, o que caracterizaria desconformidade com as Portaria GM/MS 698/2006 e 204/2007, irregularidade afeta aos itens 9.3.1.1 e 9.3.2.1 do Acórdão 4990/2017-TCU-Primeira Câmara. 
32. Em casos semelhantes, a jurisprudência deste Tribunal aponta que, na ausência de evidências de que o prefeito tenha participado de atos e procedimentos irregulares na aplicação de recursos do SUS, a responsabilidade pelas ocorrências apuradas deve recair unicamente sobre o secretário municipal de saúde, em face das disposições contidas nas Leis 8.080/1990 e 8.142/1990, a exemplo dos Acórdão 6780/2017-TCU-Segunda Câmara, 2.952/2018-TCU-Plenário, 12.168/2019-TCU-1ª Câmara e 6.851/2020-TCU-1ª Câmara, entre outros.
33. A irregularidade do item 9.3.2.1 do Acórdão 4990/2017-TCU-Primeira Câmara recaiu exclusivamente sobre a Sra. Antônia Eliene de Oliveira Santos, por exercer, à época dos fatos, a função de Secretária Municipal de Saúde de Monte Alegre/PA, consoante já tratado anteriormente neste voto.
34. Quanto à ausência de designação de fiscal da obra, o Contrato 620/2013 foi assinado pela Sra. Antônia Eliene de Oliveira Santos e a responsabilidade pela execução e fiscalização do contrato era da Secretaria Municipal de Saúde (peça 39, p. 6 e 12) e não da própria prefeitura. 
35. Assim, acolho a proposta da unidade técnica no sentido de excluir da presente relação processual o Sr. Raimundo Sérgio de Souza Monteiro.
IV - Notificação ao Município de Monte Alegre/PA
36. O item 9.2 do Acórdão 4990/2017-TCU-Primeira Câmara fixou prazo para que aquela municipalidade comprovasse a devolução de recursos ao fundo municipal de saúde no valor histórico de R$ 1.229.000,00, ante a caracterização de desvio de objeto na aplicação daquela quantia, não havendo nos autos manifestação do Município de Monte Alegre/PA.
37. A legislação sobre a matéria trouxe novas nuances com a edição da Lei Complementar 141/2012 que, em seu art. 27, inciso I, assim dispôs: 
Art. 27.  Quando os órgãos de controle interno do ente beneficiário, do ente transferidor ou o Ministério da Saúde detectarem que os recursos previstos no inciso II do § 3º do art. 198 da Constituição Federal estão sendo utilizados em ações e serviços diversos dos previstos no art. 3o desta Lei Complementar, ou em objeto de saúde diverso do originalmente pactuado, darão ciência ao Tribunal de Contas e ao Ministério Público competentes, de acordo com a origem do recurso, com vistas: 
I - à adoção das providências legais, no sentido de determinar a imediata devolução dos referidos recursos ao Fundo de Saúde do ente da Federação beneficiário, devidamente atualizados por índice oficial adotado pelo ente transferidor, visando ao cumprimento do objetivo do repasse; 
II - à responsabilização nas esferas competentes. 
38. Em vista disso, a jurisprudência do TCU passou a construir o entendimento, para os casos de desvio de objeto, no sentido de que a utilização de recursos da União vinculados à saúde (art. 198, § 3º, inciso II, da Constituição Federal) em ações na mesma área, mas diversas das originalmente previstas, embora caracterize apenas desvio de objeto e não desvio de finalidade, impõe, por força do art. 27, inciso I, da Lei Complementar 141/2012, a obrigação de devolução dos valores correspondentes, atualizados monetariamente, ao fundo de saúde do ente que os recebeu, a exemplo dos Acórdão 3990/2016-TCU-Primeira Câmara e 1.072/2017-Plenário, ambos da relatoria do Ministro Bruno Dantas.
39. O item 9.2 do Acórdão 4990/2017-TCU-Primeira Câmara seguiu essa linha de raciocínio.
40. Ressalto que o presente processo se trata de representação. Conforme destacou a SecexSaúde, o Ministério da Saúde realizou auditoria no referido município em 2014, ocasião em que propôs a devolução, pelo município de Monte Alegre/PA, do valor de R$ 636.000,00 aos cofres do fundo municipal de saúde. Uma vez que não houve a referida devolução, o FNS instaurou tomada de contas especial apontando aquele valor como débito, a qual foi autuada neste Tribunal (TC Processo 026.248/2020-4) e se encontra pendente de exame preliminar.
41. O valor de R$ 661.000,00 da notificação do item 9.2 do Acórdão 4990/2017-TCU-Primeira Câmara, exarado nesta representação e a seguir transcrito, é composto pelas seguintes parcelas: (i) R$ 60.000,00 e R$ 90.000,00 do bloco de assistência farmacêutica; e (ii) R$ 448.000,00, R$ 38.000,00 e R$ 25.000,00 do bloco de investimento:
9.2. fixar o prazo de sessenta dias, (...) , para que o Município de Monte Alegre/PA efetue e comprove, perante este Tribunal, o recolhimento das quantias a seguir especificadas aos cofres do Fundo Municipal de Saúde de Monte Alegre/PA, atualizadas monetariamente (...) :
	Valor Original (R$) 
	Data

	350.000,00
	30/4/2013

	8.000,00
	31/5/2013

	661.000,00
	1º/10/2013

	198.000,00
	1º/10/2013

	12.000,00
	27/1/2014

42. Daquele montante de R$ 636.000,00 apontado como débito no TC Processo 026.248/2020-4 (TCE) , apenas a parcela de R$ 25.000,00 não foi incluída pelo FNS, pois se trata de recursos estaduais, segundo o Denasus.
43. Quanto às demais quantias existentes no item 9.2 do Acórdão 4990/2017-TCU-Primeira Câmara, a unidade instrutiva assim as descreveu:
a) R$ 350.000,00 - repassado pelo Ministério da Saúde ao município para aquisição de equipamentos e materiais permanente para o Hospital Municipal, mas foi transferido para conta do município no Banco do Estado do Pará (Banpará) e teria sido utilizado para pagamento de servidores da saúde (peça 46, p. 9 e 13) ;
b) R$ 8.000,00 - repassado pelo Ministério da Saúde para aquisição de equipamentos e materiais permanentes, porém foi transferido para a conta do Fundo Municipal de Saúde-recursos próprios (peça 46, p. 14) ;
c) R$ 198.000,00 - recursos do Programa de Atenção Básica (PAB) que foram transferidos para conta do município no Banco do Estado do Pará (Banpará) e teria sido destinado ao pagamento de servidores da saúde municipal (peça 46, p. 27) ; e
d) R$ 12.000,00 - recursos da construção da Academia da Saúde que foram para a conta do Fundo Municipal de Saúde-recursos próprios.
44. Todos os recursos em questão, no valor histórico de R$ 1.229.000,00, estavam sob a égide da Portaria GM/MS 204, de 29/1/2007, que regulamentava o financiamento e a transferência dos recursos federais para as ações e serviços de saúde, na forma de seis blocos de financiamento estabelecidos pelo art. 4º: I - Atenção Básica; II - Atenção de Média e Alta Complexidade Ambulatorial e Hospitalar; III - Vigilância em Saúde; IV - Assistência Farmacêutica; V - Gestão do Sistema Único de Saúde (SUS) ; e VI - Investimentos na Rede de Serviços de Saúde (Redação dada pela Portaria GM/MS 837, de 23/4/2009) . Ainda, consoante o art. 6º daquela portaria, os recursos referentes a cada bloco de financiamento deveriam ser aplicados nas ações e serviços de saúde relacionados ao próprio bloco.
45. Esses blocos foram reestruturados, a partir de janeiro de 2018, com a edição da Portaria MS 3.992/2017, ao incorporar no Bloco de Custeio das Ações e Serviços Públicos de Saúde, conforme disposto no art. 3º, inciso I daquela portaria, os blocos de financiamento de (i)  atenção básica; (ii) atenção de média e alta complexidade ambulatorial e hospitalar; (iii)  vigilância em saúde; (iv) assistência farmacêutica; e (v) gestão do SUS. Por sua vez, o art. 3º, inciso II, criou o Bloco de Investimento na Rede de Serviços Públicos de Saúde para absorver o então bloco de investimentos na rede de serviços de saúde. Ou seja, a alteração se deu, de fato, em relação ao Bloco de Custeio.
46. Friso que a lógica da aplicação dos recursos públicos repassados fundo a fundo foi mantida pela Portaria MS 3.992/2017, nos termos do art. 3º, § 2º: "Os recursos que compõem cada Bloco de Financiamento devem ser aplicados em ações e serviços públicos de saúde relacionados ao próprio bloco (...) ".
47. Portanto, as alterações legislativas citadas não descaracterizam o desvio de objeto constatado nestes autos. Todavia, a jurisprudência do TCU apresenta novo entendimento para casos de desvio de objeto no uso de recursos do SUS, a exemplo do Acórdão 1045/2020-TCU-Plenário (relator Ministro Benjamin Zymler) , contendo o seguinte enunciado:
No caso de desvio de objeto no uso de recursos do SUS transferidos fundo a fundo, se a irregularidade tiver ocorrido durante a vigência de plano de saúde plurianual já encerrado, o TCU pode dispensar a devolução dos valores pelo ente federado ao respectivo fundo de saúde, em razão de a exigência ter o potencial de afetar o cumprimento das metas previstas no plano local vigente (art. 20 do Decreto-lei 4.657/1942 - Lindb) ; cabendo, contudo, a imposição de multa ao gestor responsável e o julgamento pela irregularidade de suas contas, uma vez que a prática de desvio de objeto com recursos da saúde constitui violação à estratégia da política pública da área definida nas leis orçamentárias.
48. Contudo, a unidade especializada defende que, no presente caso concreto, não se aplica o precedente mencionado, pois:
 (...) os valores de R$ 350.000,00 e de R$ 198.000,00, mencionados anteriormente, saíram da conta do fundo municipal de saúde para outra conta do município. Já o montante de R$ 8.000,00, apesar de ter permanecido no fundo municipal de saúde, saiu da conta relativa aos recursos federais para outra que movimentava recursos próprios do município. Em vista disso, entende-se que cabe ao município devolver os referidos recursos para as contas correntes vinculadas aos recursos federais dos respectivos blocos de financiamento. Peça 101, p. 11-12.
49. Por tal motivo, a SecexSaúde sugere fixar novo prazo para que o município de Monte Alegre/PA restitua ao respectivo Fundo Municipal de Saúde as seguintes quantias, atualizadas monetariamente a partir das datas indicadas: (i)  de R$ 350.000,00 (30/4/2013) ; (ii) R$ 8.000,00 (31/5/2013) ; e (iii) R$ 198.000,00 (1º/10/2013) .
50. Em relação ao valor de R$ 12.000,00, a unidade instrutiva consigna que os recursos foram repassados para construção de Academia de Saúde, a qual foi cancelada, de modo que o município deve, obrigatoriamente, devolver os recursos ao Ministério da Saúde (apenas o montante não compreendido na TCE de que trata o TC Processo 026.248/2020-4) , e não ao fundo municipal de saúde.
51. Entendo que a matéria requer um desfecho diferente quanto aos recursos de R$ 350.000,00 (30/4/2013) , R$ 8.000,00 (31/5/2013) , R$ 198.000,00 (1º/10/2013) e R$ 12.000,00 (27/1/2014) , à luz do voto condutor do Acórdão 1045/2020-TCU-Plenário, do qual reproduzo o seguinte excerto:
43. Ora, como antes exposto, o processo de planejamento e orçamento do Sistema Único de Saúde (SUS) deve compatibilizar as necessidades da política de saúde com a disponibilidade de recursos em planos de saúde dos municípios, dos estados, do Distrito Federal e da União (art. 36 da Lei 8.080/1990) .
44. Nesse sentido, o Decreto 7.508/2011 - que regulamenta a Lei 8.080/1990 e dispõe sobre a organização do Sistema Único de Saúde - estabelece que:
Art. 16. No planejamento devem ser considerados os serviços e as ações prestados pela iniciativa privada, de forma complementar ou não ao SUS, os quais deverão compor os Mapas da Saúde regional, estadual e nacional.
Art. 17. O Mapa da Saúde será utilizado na identificação das necessidades de saúde e orientará o planejamento integrado dos entes federativos, contribuindo para o estabelecimento de metas de saúde.
Art. 18. O planejamento da saúde em âmbito estadual deve ser realizado de maneira regionalizada, a partir das necessidades dos Municípios, considerando o estabelecimento de metas de saúde.  (grifou-se) 
52. Por outro lado, a Lei Complementar 141/2012, estabelece que:
Art. 38. O Poder Legislativo, diretamente ou com o auxílio dos Tribunais de Contas, do sistema de auditoria do SUS, do órgão de controle interno e do Conselho de Saúde de cada ente da Federação, sem prejuízo do que dispõe esta Lei Complementar, fiscalizará o cumprimento das normas desta Lei Complementar, com ênfase no que diz respeito:
I - à elaboração e execução do Plano de Saúde Plurianual; II - ao cumprimento das metas para a saúde estabelecidas na lei de diretrizes orçamentárias;  (grifou-se) 
45. Já a Portaria Consolidadora 1/2017 do Ministério da Saúde - que consolida as normas sobre os direitos e deveres dos usuários da saúde e a organização e o funcionamento do Sistema Único de Saúde - estabelece que:
Art. 96. O Plano de Saúde, instrumento central de planejamento para definição e implementação de todas as iniciativas no âmbito da saúde de cada esfera da gestão do SUS para o período de 4 (quatro) anos, explicita os compromissos do governo para o setor saúde e reflete, a partir da análise situacional, as necessidades de saúde da população e as peculiaridades próprias de cada esfera.  (grifou-se) 
46. Em suma, a cada período de quatro anos há a definição das necessidades de saúde da população e a previsão de recursos para supri-las.
52. De se observar que o novo entendimento expresso no decisum acima transcrito aplica-se ao caso sob análise, na medida em que, à época da prolação do acórdão ora monitorado, em 2017, já se vislumbrava novo cenário orçamentário na área municipal de saúde diferente daquele existente à época em que os recursos federais foram transferidos, nos anos de 2013 e 2014, a justificar a não devolução desses recursos, dadas as alterações das prioridades de gastos e investimentos.
53. Verifico ainda que a unidade técnica, ao mencionar que os recursos federais saíram "para outra conta do município", sugere, sem tê-lo feito explicitamente, que poderia ter ocorrido desvio de finalidade, este sim a ensejar, inequivocamente, a devolução dos recursos, conforme jurisprudência desta Corte de Contas. 
54. Contudo, a maior parte dos recursos em tela foram utilizados para pagamento de pessoal na área de saúde (R$ 350.000,00 e R$ 198.000,00) , de modo que não há dúvidas acerca de estar caracterizado o desvio de objeto. Com relação aos demais valores, uma vez que foram transferidos para a conta do Fundo Municipal de Saúde - recursos próprios, não há elementos nos autos que permitam cogitar por eventual desvio de finalidade, sendo legítimo presumir que foram aplicados na área de saúde, ainda que em objeto diverso.
55. Portanto, entendo que não cabe, na atual conjuntura, fixar novo prazo para que o município de Monte Alegre/PA restitua ao respectivo Fundo Municipal de Saúde, sendo suficiente dar ciência ao município de Monte Alegre/PA, ao Ministério da Saúde e ao Fundo Nacional de Saúde sobre a deliberação a ser adotada.
56. Considerando ainda que a TCE autuada sob o número TC Processo 026.248/2020-4 refere-se a fatos correlatos àqueles tratados nesta representação, pugno por que seja anexada cópia da presente decisão ao mencionado processo, com vistas a subsidiar sua instrução. 
57. Por fim, sigo a orientação do Acórdão 1045/2020-TCU-Plenário no sentido de apenar a ex-Secretária Municipal de Saúde, Srª Antônia Eliene de Oliveira Santos, em razão da aplicação dos recursos federais repassados em objetos distintos daqueles inicialmente fixados, conforme já tratado neste voto, para que sirva ao propósito de prevenir a ocorrência de outras infrações e de desestimular a prática de condutas semelhantes no futuro.
Com essas considerações, voto para que seja aprovada a minuta de acórdão que ora submeto à consideração deste Colegiado.
TCU, Sala das Sessões, em 19 de outubro de 2021.
Ministro VITAL DO RÊGO 
Relator